ACORDAO-COMPLETO-2396402

ACÓRDÃO 4189/2020 ATA 9/2020 - PRIMEIRA CÂMARA

VISTOS, relatados e discutidos estes autos de tomada de contas especial instaurada pela Fundação Nacional de Saúde (Funasa) em razão da inexecução do Convênio 510/2002 (Siafi 473960) , celebrado entre o município de Itatiaia/RJ e a referida fundação para a implantação de um sistema de abastecimento de água, 
ACORDAM os Ministros do Tribunal de Contas da União, reunidos em sessão da Primeira Câmara, ante as razões expostas pelo Relator, em:
9.1. considerar revéis o sr. Almir Dumay Lima (CPF: XXX.182.597-XX) e o sr. Alcides Soares de Souza (CPF: XXX.461.211-XX) , com fundamento no  art. 12, § 3º, da Lei 8.443/1992, dando-se prosseguimento ao processo;
9.2. julgar irregulares as contas do sr. Almir Dumay Lima (CPF: XXX.182.597-XX) , ex-prefeito de Itatiaia/RJ (gestão 2001-2004) e do sr. Jair Alexandre Gonçalves (CPF: XXX.058.417-XX) , ex-prefeito de Itatiaia/RJ (gestão 2005-2008) , e condená-los solidariamente ao pagamento das quantias a seguir especificadas, com a fixação do prazo de quinze dias, a contar da notificação, para comprovarem, perante o Tribunal (art. 214, inciso III, alínea "a", do Regimento Interno) , o recolhimento da dívida aos cofres da Fundação Nacional de Saúde, atualizada monetariamente e acrescida dos juros de mora, calculados a partir da data discriminada, até a data do recolhimento, na forma prevista na legislação em vigor;
9.2.1. débito de responsabilidade do sr. Almir Dumay Lima:
	Valor original (R$) 
	Data da ocorrência
	Tipo

	188.046,00
	25/8/2003
	D

9.2.2. débito de responsabilidade solidária entre os srs. Almir Dumay Lima e Jair Alexandre Gonçalves:
	Valor original (R$) 
	Data da ocorrência
	Tipo

	229.792,21
	1º/12/2005
	D

	95.611,33
	24/2/2010
	C

9.3. aplicar ao sr. Almir Dumay Lima e ao sr. Jair Alexandre Gonçalves a multa prevista no art. 57 da Lei 8.443/1992, nos valores de R$ 80.000,00 (oitenta mil reais) e R$ 45.000,00 (quarenta e cinco mil reais) , respectivamente, com a fixação do prazo de quinze dias, a contar das notificações, para comprovar, perante o Tribunal (art. 214, inciso III, alínea "a", do Regimento Interno) , o recolhimento das dívidas aos cofres do Tesouro Nacional, atualizadas monetariamente desde a data deste acórdão até a do efetivo recolhimento, se forem pagas após o vencimento, na forma da legislação em vigor;
9.4. julgar regulares com ressalvas as contas dos srs. José Luiz Ribeiro Reis (CPF: XXX.999.802-XX) , João Teófilo da Silva (CPF: XXX.812.131-XX) e Alcides Soares de Souza (CPF: XXX.461.211-XX) , com fundamento nos arts. 1º, 16, inciso II, 18 e 23 da Lei 8.443/1992, dando-lhes quitação;
9.5. acolher as razões de justificativa apresentadas pelo sr. Jorge Oliveira dos Santos, excluindo-o da presente relação processual;
9.6. rejeitar as razões de justificativa apresentadas pelos srs. Marcos Roberto Muffareg, Abrahão Gomes da Silva e Marcos Esner Musafir, bem como pelas sras. Jônia Franco de Oliveira, Carmen Lúcia Miranda Silvera e Cláudia Ferro Nazareno, deixando, contudo, de aplicar-lhes multa tendo em vista a prescrição da pretensão punitiva deste Tribunal;
9.7. autorizar, desde logo, nos termos do art. 28, inciso II, da Lei 8.443/1992, a cobrança judicial da dívida caso não atendidas as notificações;
9.8. autorizar, caso solicitado, o pagamento das dívidas indicadas neste acórdão em até 36 (trinta e seis) parcelas mensais e consecutivas, nos termos do art. 26 da Lei 8.443/1992 c/c o art. 217 do Regimento Interno, fixando-se o prazo de quinze dias, a contar do recebimento das respectivas notificações, para comprovarem perante o Tribunal o recolhimento da primeira parcela, e de trinta dias, a contar da parcela anterior, para comprovarem o recolhimento das demais parcelas, devendo incidir sobre cada valor mensal, atualizado monetariamente, os juros de mora devidos, na forma prevista na legislação em vigor;
9.9. alertar aos responsáveis que a falta de comprovação do recolhimento de qualquer parcela importará no vencimento antecipado do saldo devedor, nos termos do § 2º do art. 217 do Regimento Interno deste Tribunal;
9.10. dar ciência desta deliberação à Fundação Nacional de Saúde, aos responsáveis, e à Procuradoria da República no Estado do Rio de Janeiro, nos termos do § 3º do art. 16 da Lei 8.443/1992, para adoção das medidas que entender cabíveis.

Tomada de contas especial instaurada em razão da inexecução de um convênio firmado pelo município de Itatiaia/RJ para a implantação de um sistema de abastecimento de água naquela municipalidade.

Primeira Câmara

Município de Itatiaia - RJ.

3. Responsáveis: Abrahao Gomes da Silva (XXX.649.987-XX); Alcides Soares de Souza (XXX.461.211-XX); Almir Dumay Lima (XXX.182.597-XX); Carmen Lúcia Miranda Silvera (XXX.370.881-XX); Cláudia Ferro Nazareno (XXX.811.725-XX); Jair Alexandre Gonçalves (XXX.058.417-XX); Jorge Oliveira dos Santos (XXX.043.107-XX); José Luiz Ribeiro Reis (XXX.999.802-XX); João Teófilo da Silva (XXX.812.131-XX); Jônia Franco de Oliveira (XXX.903.802-XX); Marcos Esner Musafir (XXX.415.577-XX); Marcos Roberto Muffareg (XXX.612.217-XX).

13.1. Ministros presentes: Walton Alencar Rodrigues (Presidente), Benjamin Zymler (Relator), Bruno Dantas e Vital do Rêgo.
13.2. Ministros-Substitutos presentes: Augusto Sherman Cavalcanti e Weder de Oliveira.

ACORDAO-COMPLETO-2445949

Acórdão 9095/2021 - Primeira Câmara

BENJAMIN ZYMLER

Adoto como parte inicial do relatório a instrução elaborada por auditor da Secex/TCE (peça 141) , que contou com a anuência dos dirigentes daquela unidade técnica (peças 142 e 143) :
"Cuidam os autos de Tomada de Contas Especial instaurada pela Fundação Nacional de Saúde (Funasa) , em desfavor do Sr. Almir Dumay Lima (CPF: XXX.182.597-XX) , na qualidade de prefeito (gestão 2001-2004) , e Sr. Jair Alexandre Gonçalves (CPF XXX.058.417-XX) , na qualidade de prefeito (gestão 2005-2008) , solidariamente, em razão da inexecução do objeto do Convênio 510/2002 (Siafi 473960) , celebrado entre o município de Itatiaia/RJ e a referida fundação.
HISTÓRICO
De acordo com as informações colhidas do ajuste (peça 1, p. 41) e do respectivo plano de trabalho (peça 1, p. 9-17) , o instrumento de repasse em testilha teve por objeto a implantação de um sistema de 	abastecimento de água naquela municipalidade, cuja vigência estabelecida inicialmente foi de 11/12/2002 a 11/4/2003, consoante as informações gerais. Após sucessivas prorrogações, o termo vigeu até 26/5/2008, conforme aditivos firmados (peça 1, p. 117, 289, 325 e 363, e peça 5, p. 36-40) , com prazo final para prestação de contas em até sessenta dias após o término da vigência.
Para executá-lo, conforme o disposto no termo simplificado (peça 1, p. 41) , foram previstos R$ 677.001,32, sendo R$ 626.903,22 a cargo da União e R$ 50.098,10 a título de contrapartida municipal. Não obstante o pactuado, os recursos federais foram parcialmente liberados em duas parcelas, no montante de R$ 417.936,22, cujos créditos em conta bancária específica assim se configuraram:
Tabela 1 - Repasses do concedente
	Ordem Bancária
	Data de emissão
	Data do crédito
	Valor (R$) 

	2003OB004759
	28/7/2003
	30/7/2003
	208.969,22

	2003OB008664
	31/12/2003
	3/1/2004*
	208.967,00

	Total (R$) 
	417.936,22

	Fonte: ordens bancárias (peça 1, p. 265 e 339) e extrato bancário (peça 2, p. 24) .
*Considerou-se o segundo dia útil após a emissão, ante a ausência do extrato bancário de janeiro de 2004.

De acordo com o relatório do tomador de contas, a terceira parcela não foi liberada em razão da não aprovação da prestação de contas da primeira parcela (peça 4, p. 280) .
Compulsando os autos, observa-se que a Funasa, por intermédio de sua superintendência estadual, enquanto poder concedente responsável pela avaliação originária da aplicação dos recursos públicos federais por ela repassados ao ente municipal, manifestou-se conclusivamente sobre as obras em três oportunidades, da seguinte forma:
 Parecer Técnico de 17/2/2003 (peça 1, p. 83) : apenas a limpeza havia sido executada, o terreno havia sido desapropriado em 17/12/2002, a licitação já estava em conclusão e, em razão disso, manifestou-se favorável à liberação de recursos, ante a necessidade urgente da estação de tratamento de água como solução ao surto de diarreia ocorrido em 2002;
 Parecer Técnico de 11/6/2008 (peça 2, p. 166) : relato de forma sucinta com a constatação de não retomada da construção da estação de tratamento de água pelo município, devido a entraves técnicos com órgão ambiental, sendo executado apenas serviços de terraplanagem para construção da base da estação, os quais certamente teriam e ser refeitos tendo em vista do tempo decorrido, fato que motivou a não aprovação da prestação de contas parcial do ajuste (peça 2, p.168) ; e
 Despacho de 28/8/2009 (peça 2, p. 298) : o objeto não foi executado, "o único serviço feito pelo município foi o de limpeza e terraplenagem do terreno, onde seria instalada a Estação de Tratamento, cuja vegetação voltou a crescer com o passar do tempo".
Por sua vez, a análise financeira dos valores geridos pelo convenente foi realizada por intermédio do Parecer, de 24/9/2004, (peça 2, p. 233) , que se limitou a relatar que a prestação de contas parcial demonstrou a existência de receitas no valor de R$ 209.383,66 e despesas no valor de R$ 188.046,00, restando, portanto, um saldo residual de R$ 21.337,66, a ser utilizado em conjunto com a última parcela, e condicionou a aprovação à emissão do parecer técnico com a necessidade de visita in loco.
Consta nos autos a devolução aos cofres públicos da Funasa de saldo de recursos existente em conta corrente no valor de R$ 95.611,23 correspondentes a rendimentos financeiros, cuja transação bancária foi efetuada em 24/2/2010, conforme guia de recolhimento e respectivo comprovante de pagamento (peça 3, p. 317) .
Na fase de apuração, os Srs. Almir Dumay Lima e Jair Alexandre Gonçalves foram identificados como responsáveis na condição de gestores da avença durante a vigência e devidamente notificados previamente pela Funasa acerca das irregularidades constatadas com a ocorrência de dano ao erário para a apresentação de justificativas ou devolução dos recursos impugnados (peça 4, p. 274-276) . As defesas apresentadas pelos responsáveis foram analisadas e, no entanto, refutadas pelo tomador (peça 4, p. 274-276) , subsistindo, dessa forma, o motivo que legitimou a instauração desta tomada de contas especial.
Caracterizadas as irregularidades e esgotadas as medidas administrativas internas sem a obtenção do ressarcimento do débito causado aos cofres da União, o órgão instaurador, em seu Relatório de Tomada de Contas Especial 510/2002, emitido em 3/9/2010 (peça 4, p. 268-280) , com a indicação circunstanciada das providências adotadas pela autoridade administrativa no instrumento de repasse em questão, pugnou pela imputação de débito no montante original apurado de R$ 394.792,17, sendo R$ 185.825,17 ao Sr. Almir Dumay Lima na qualidade de prefeito entre 2001 e 2004, e R$ 208.967,00 ao Sr. Jair Alexandre Gonçalves  na qualidade de prefeito entre 2005 e 2008, em razão da inexecução do objeto previsto no Convênio 510/2002, firmado com o município de Itatiaia/RJ para implantação de um sistema de 	abastecimento de água naquela localidade.
Não obstante as razões acima aduzidas, o processo de tomada de contas especial, ainda na fase interna, retornou à Funasa para saneamento das inconsistências apontadas pela Controladoria-Geral da União (CGU) , nos termos do Despacho DPPCE/DP/SFC/CGU-PR 6669/2013, de 29/8/2013 (peça 5, p. 52-56) , relativas à origem do dano ao erário, que desconsiderou as datas de emissão das ordens bancárias, e ao recolhimento aos cofres da concedente efetuado em 24/2/2010.
Em razão disso, em regularização às pendências apontadas pelo órgão de controle interno, o tomador manifestou-se por intermédio do despacho de peça 5, p. 78-88, com a indicação circunstanciada do entendimento acerca do prejuízo apurado e sem qualquer alteração no entendimento anteriormente adotado. Os autos foram, então, reencaminhados à CGU em 31/4/2015 (peça 5, p. 106) .
O Relatório de Auditoria 903/2015 (peça 5, p. 110-112) contém a devida manifestação acerca dos quesitos mencionados no art. 4º, inciso V e § 1º, da Instrução Normativa - TCU 71, de 28 de novembro de 2012, tendo concluído aquela instância de controle pelas irregularidades das contas em consonância com o entendimento adotado pelo tomador, conforme Certificado de Auditoria 903/2015 (peça 5, p. 114) e Parecer do Dirigente do Órgão de Controle Interno 903/2015 (peça 5, p. 115) .
Em Pronunciamento Ministerial de peça 5, p. 116, o Ministro de Estado da Saúde, na forma do art. 52, da Lei 8.443, de 16 de julho de 1992, atesta haver tomado conhecimento das conclusões do Controle Interno pela irregularidade das presentes contas.
Uma vez remetidos os autos a este Tribunal para fins de apreciação e julgamento, em sede de instrução preliminar (peça 9) e pronunciamento uniforme da unidade técnica (peça 10) , após as considerações técnicas acerca da apuração dos fatos, identificação dos responsáveis e quantificação do dano para fins de ressarcimento, a análise preliminar concluiu pela inexecução do objeto previsto no Convênio 510/2002, cujo dano ao erário apurado foi de R$ 394.792,17, sendo R$ 208.969,22, com dedução de R$ 95.611,23 já ressarcido aos cofres públicos, ao Sr. Almir Dumay Lima, na qualidade de prefeito entre 2001 e 2004, e R$ 208.967,00 ao Sr. Jair Alexandre Gonçalves  na qualidade de prefeito entre 2005 e 2008.
A proposta foi, então, submetida ao relator deste feito, Ministro Benjamin Zymler, e integralmente acolhida, nos termos do despacho de 11/9/2015 (peça 11) , com a devida autorização para a realização das citações aventadas, as quais foram promovidas da seguinte forma:
Tabela 2 - Citação dos responsáveis
	Responsável
	Expediente
	Data da ciência

	Sr. Almir Dumay Lima
	Edital 116/2015-TCU/SECEX-RJ (peça 29) 
	28/12/2015 (peça 31) 

	Sr. Jair Alexandre Gonçalves
	Ofício 2866/2015-TCU/SECEX-RJ (peça 14) 
	30/9/2015 (peça 19) 

	Fonte: processo TC Processo 014.822/2015-6.

Haja vista as tentativas frustradas de notificação do Sr. Almir Dumay Lima, consoante os esforços envidados e ainda esgotadas as possibilidades de obtenção de outros domicílios nos sistemas administrativos à disposição desta Corte, nos termos delineados no despacho de expediente (peça 28) , foi promovida a sua citação por meio do Edital 116/2015-TCU/SECEX-RJ, de 23 de dezembro de 2015 (peça 29) , publicado no Diário Oficial da União 247, Seção 3, de 28/12/2015 (peça 30) .
Ante as alegações de defesa apresentadas pelo Sr. Jair Alexandre Gonçalves, em sede de nova instrução preliminar, a então Secex-RJ rejeitou-as e concluiu que as citações deveriam ser renovadas, assim como identificou a ocorrência de atos de gestão irregulares praticados por gestores da Funasa, à época, que, apesar de não resultarem dano ao erário, deveriam ser apurados, sendo os responsáveis enquadrados com os seguintes contornos:
 citação do Sr. Almir Dumay Lima (prefeito entre 2001 e 2004) , em razão da inexecução do objeto previsto no Convênio 510/2002 (Siafi 473960) , no valor histórico de R$ 208.969,22, com dedução de R$ 95.611,23 já ressarcido aos cofres públicos;
 citação solidária do Sr. Almir Dumay Lima (prefeito entre 2001 e 2004) e do Sr. Jair Alexandre Gonçalves (prefeito entre 2005 e 2008) , em razão da inexecução do objeto previsto no Convênio 510/2002 (Siafi 473960) , no valor histórico de R$ 208.967,00; e
 audiência da Sra. Jônia Franco de Oliveira (coordenadora regional da Funasa no Rio de Janeiro) , da Sra. Carmen Lúcia Miranda Silvera (coordenadora-geral de convênios da Funasa) , do Sr. Marcos Roberto Muffareg (chefe da Diesp/Core/RJ/Funasa) , da Sra. Cláudia Ferro Nazareno (coordenadora regional substituta da Funasa no Rio de Janeiro) , do Sr. Marcos Esner Musafir (coordenador regional da Funasa no Rio de Janeiro) , do Sr. Abrahão Gomes da Silva (engenheiro sanitarista da Diesp/Core/RJ/Funasa) , do Sr. Jorge Oliveira dos Santos (chefe da equipe de convênios da Core/RJ/Funasa) , devido a atos de gestão irregulares que contribuíram para a ocorrência de dano ao erário, na exata medida de suas responsabilidades (peça 35, p. 20-27) .
Após pronunciamento de unidade exarado com fundamento na subdelegação de competência constante da Portaria-Secex-RJ 5, de 6/3/2015, foram promovidas as citações audiências dos responsáveis da seguinte forma:
Tabela 3 - Citação e audiência dos responsáveis
	Responsável
	Expediente
	Data da ciência

	Sr. Almir Dumay Lima
	Edital 10/2017-TCU/SECEX-RJ (peça 97) 
	6/2/2017 (peça 98) 

	Sr. Jair Alexandre Gonçalves
	Ofício 1177/2016-TCU/SECEX-RJ (peça 52) 
	13/5/2016 (peça 65) 

	Sra. Jônia Franco de Oliveira
	Ofício 1180/2016-TCU/SECEX-RJ (peça 51) 
	17/5/2016 (peça 66) 

	Sra. Carmen Lúcia Miranda Silvera
	Ofício 1181/2016-TCU/SECEX-RJ (peça 53) 
	13/5/2016 (peça 58) 

	Sr. Marcos Roberto Muffareg
	Ofício 1183/2016-TCU/SECEX-RJ (peça 48) 
	13/5/2016 (peça 67) 

	Sra. Cláudia Ferro Nazareno
	Ofício 1184/2016-TCU/SECEX-RJ (peça 49) 
	16/5/2016 (peça 64) 

	Sr. Marcos Esner Musafir
	Ofício 1194/2016-TCU/SECEX-RJ (peça 47) 
	31/5/2016 (peça 72) 

	Sr. Abrahão Gomes da Silva
	Ofício 1195/2016-TCU/SECEX-RJ (peça 46) 
	14/5/2016 (peça 70) 

	Sr. Jorge Oliveira dos Santos
	Ofício 1196/2016-TCU/SECEX-RJ (peça 45) 
	13/5/2016 (peça 59) 

	Fonte: processo TC Processo 014.822/2015-6.

Haja vista as tentativas frustradas de notificação do Sr. Almir Dumay Lima, consoante os esforços envidados e ainda esgotadas as possibilidades de obtenção de outros domicílios nos sistemas administrativos à disposição desta Corte, nos termos delineados no despacho de expediente (peça 95) , foi promovida a sua citação por meio do Edital 10/2017-TCU/SECEX-RJ, de 31 de janeiro de 2017 (peça 97) , publicado no Diário Oficial da União 267, Seção 3, de 6/2/2017 (peça 98) .
Apesar de não constar o respectivo comprovante de notificação do Sr. Marcos Esner Musafir, constata-se o seu comparecimento aos autos de forma espontânea por intermédio de pedido de dilação de prazo, razão pela qual torna-se suprida eventual falha e até mesmo a falta de citação e/ou audiência deste Tribunal sem prejuízo do direito ao contraditório e à ampla defesa, com fundamento no art. 179, § 4º, do Regimento Interno deste Tribunal, bem como no art. 239, § 1º, do Código de Processo Civil, aplicado subsidiariamente aos processos de controle externo.
Compulsando os autos, uma vez apreciados e deferidos os pedidos de dilação de prazo solicitados (peças 54-57, 60-63, 68-69 e 72-73) , observam-se as alegações de defesa e razões de justificativa apresentadas pelos responsáveis acostadas às peças 71, 74, 77, 79-83 e 96. Não obstante, apesar de devidamente notificado, o Sr. Almir Dumay Lima se manteve silente perante esta Corte de Contas e, desta forma, não se manifestou quanto às irregularidades a ele imputadas, no prazo regimental fixado.
Em seguida, o exame técnico contido na instrução de peça 102, cuja conclusão foi acompanhada do pronunciamento uniforme da unidade técnica de peça 103, de pronto, em análise às audiências realizadas, acolheu as razões de justificativa do Sr. Jorge Oliveira dos Santos. Por outro lado, rejeitou as razões de justificativa do Sr. Abrahão Gomes da Silva, do Sr. Marcos Esner Musafir, do Sr. Marcos Roberto Muffareg, da Sra. Cláudia Ferro Nazareno, da Sra. Jônia Franco de Oliveira, da Sra. Carmen Lúcia Miranda Silvera, mantendo-se as irregularidades atribuídas a esses responsáveis.
Ademais, acerca das citações promovidas, concluiu-se que as alegações de defesa apresentadas pelo Sr. Jair Alexandre Gonçalves não foram suficientes para afastar a sua responsabilidade sobre o dano ao erário apurado. Já o Sr. Almir Dumay Lima foi considerado revel, dando-se prosseguimento ao processo, em conformidade com o art. 12, § 3º, da Lei 8.443/1992.
Por último, não obstante as razões aduzidas, a análise das ocorrências descritas nos itens 113-132 da instrução de peça 102, p. 13-16, identificou a ocorrência de fatos novos que necessitavam de esclarecimento: o conhecimento da situação do terreno à época que se firmou a avença; a liberação das ordens bancárias em 7/2003 e 12/2003 (peça 79, p. 2-11) pela Presidência da Funasa, tendo o processo sido descentralizado para a Presidência em 28/5/2003, ou seja, antes do primeiro pagamento, e retornado à Diesp/RJ somente em 24/9/2004 (peça 79, p. 48 e 51) .
Sendo assim, o exame técnico concluiu que os Srs. José Luiz Ribeiro Reis, João Teófílo da Silva e Alcides Soares de Souza eram responsáveis pelo débito decorrente da inexecução do objeto pactuado em solidariedade com os ex-gestores municipais, dado que, na qualidade de integrantes do grupo de trabalho criado pela Funasa para analisar a instrução de processos, acompanhar e avaliar a execução das obras referentes a convênios, concorreram para a ocorrência do prejuízo aos cofres públicos.
Por essas razões, entendeu-se pertinente a renovação da citação do Sr. Almir Dumay Lima e do Sr. Jair Alexandre Gonçalves, conjuntamente às citações dos integrantes do grupo de trabalho, de acordo com as respectivas solidariedades, razão pela qual se procedeu ao devido enquadramento dos arrolados para fins de citação com os elementos que caracterizam a responsabilização na forma configurada na matriz acostada na preliminar de peça 102, p. 16-23, e transcrita no Apêndice I desta instrução.
Submetidos os autos ao crivo do relator deste feito, mediante o despacho de 8/10/2018 (peça 104) , o Ministro Benjamin Zymler acolheu integralmente a proposta aventada e autorizou as citações na forma estabelecida, as quais foram promovidas da seguinte forma:
Tabela 4 - Citação dos responsáveis
	Responsável
	Expediente
	Data da ciência

	Sr. Almir Dumay Lima
	Edital 7/2019-TCU/SECEX-RJ (peça 138) 
	24/1/2019 (peça 138) 

	Sr. Jair Alexandre Gonçalves
	Ofício 2686/2018-TCU/SECEX-RJ (peça 111) 
	22/10/2018 (peça 115) 

	Sr. João Teófilo da Silva
	Ofício 2930/2018-TCU/SECEX-RJ (peça 123) 
	23/11/2018 (peça 132) 

	Sr. José Luiz Ribeiro Reis
	Ofício 2687/2018-TCU/SECEX-RJ (peça 112) 
	22/10/2018 (peça 117) 

	Sr. Alcides Soares de Souza
	Ofício 2684/2018-TCU/SECEX-RJ (peça 48) 
	22/10/2018 (peça 116) 

	Fonte: processo TC Processo 014.822/2015-6.

Haja vista as tentativas frustradas de notificação do Sr. Almir Dumay Lima, consoante os esforços envidados e ainda esgotadas as possibilidades de obtenção de outros domicílios nos sistemas administrativos à disposição desta Corte, nos termos delineados no despacho de expediente (peça 135) , foi promovida a sua citação por meio do Edital 7/2019-TCU/Sec-RJ, de 22 de janeiro de 2019 (peça 136) , publicado no Diário Oficial da União 17, Seção 3, de 24/1/2019 (peça 137) .
Por derradeiro, após o deferimento do pedido de dilação de prazo solicitado (peças 121-122 e 126-127) , perscrutando os autos, observam-se as alegações de defesa apresentadas pelos Srs. Jair Alexandre Gonçalves (peça 120) , João Teófilo da Silva (peça 134) e José Luiz Ribeiro Reis (peça 139) . Não obstante, apesar de devidamente notificados, os Srs. Almir Dumay Lima e Alcides Soares de Souza se mantiveram silentes perante esta Corte de Contas e, desta forma, não se manifestou quanto às irregularidades a ele imputadas, no prazo regimental fixado.
Assim, autos foram, então, encaminhados à unidade técnica para fins de instrução e consequente apreciação no mérito pelo Tribunal, após a prévia manifestação do Parquet de Contas.
EXAME TÉCNICO
O exame técnico ora proposto compreende a análise das alegações de defesa apresentadas pelos responsáveis notificados em sede de citação, assim como das revelias configuradas, tomando como base as irregularidades a eles atribuídas em específico, no âmbito de todas as preliminares até então instruídas, em cotejo com os argumentos e elementos comprobatórios colacionados assim como aqueles já constantes dos autos.
Responsável 1 (nome/CPF/função/gestão) : Sr. Jair Alexandre Gonçalves, XXX.058.417-XX, Prefeito do Município de Itatiai/RJ, 2005-2008.
Irregularidade atribuída para fins de citação solidária com os Srs. Almir Dumay Lima, José Luiz Ribeiro Reis, João Teófilo da Silva e Alcides Soares de Souza: inexecução do objeto previsto no Convênio 510/2002 (Siafi 473960) , no valor histórico de R$ 208.967,00.
Elementos de responsabilização: matriz contida no Apêndice I desta instrução.
Das alegações de defesa apresentadas pelo Sr. Jair Alexandre Gonçalves (peça 120) , acompanhadas das respectivas análises.
Argumentação da defesa
0. Após breve relato do contexto processual em seu desfavor, no mérito, o responsável, por intermédio de seu representante legal constituído nestes autos, alega que a instalação da estação de tratamento de água (ETA) em comento teve origem no contrato administrativo 43/2003, firmado entre a prefeitura, durante a gestão de seu antecessor e a empresa Engenharia Mecânica e Estruturas Metálicas S/A em 11/4/2003, para execução do objeto. Ao assumir o mandato, em 1/1/2005, a relação contratual já estabelecida e, em tese, deveria ser cumprida conforme previamente acordado entre as partes.
0. No caso vertente, o Tribunal atribui ao Sr. Jair Alexandre Gonçalves a irregularidade decorrente do adimplemento da segunda parcela do contrato realizado em 1º/12/2005, e isso deveria ser questionado em uma ação de improbidade, cuja competência para julgá-la, muito menos propô-la, não é do TCU, mas sim do Ministério Público Federal, segundo argumenta a defesa, inclusive com a transcrição da lição de Maria Sylvia Zanella Di Pietro.
0. Sobre o pagamento em si, a defesa sustenta que o responsável agiu com respaldo em parecer jurídico da procuradoria da prefeitura e assim procedeu para atender a uma determinação judicial decorrente de um acordo firmado com a empresa contratada e homologado pelo juízo da Vara Única da Comarca de Itatiaia/RJ. Para suportar seus argumentos, a defesa acostou os respectivos documentos comprobatórios (peça 120, 11-16) .
0. Ademais, ressalta que, na referida construção da ETA, estiveram presentes o MPF e Instituto Brasileiro do Meio Ambiente e dos Recursos Naturais Renováveis (Ibama) e, na ocasião, foi elaborado um relatório de diligência para avaliar o local estabelecido no contrato para execução das obras do empreendimento. Diante disso, a defesa sustenta que (com ajustes de estilo) :
O cumprimento das exigências estabelecidas para a construção da ETA envolveu esferas distintas da administração pública como o IBAMA, SERLA, FUNASA no qual o prefeito municipal não possui ingerência e que também possuem seus ritos e prazos específicos e que, portanto, não dependia exclusivamente do prefeito, que pode ser demonstrado através de relatórios de diligências, ofícios e o termo de ajuste de conduta, (doe em anexo) 
E se não bastassem todos os trâmites burocráticos necessários para construção da ETA, que dada à complexidade envolveu esferas distintas da administração pública, a empresa ora contratada descumpriu o acordo judicial que havia realizado com a prefeitura e teve que ser notificada extrajudicialmente para cumprir o contrato administrativo 043/03. (doc em anexo) 
Todos os procedimentos adotados para a construção da ETA tiveram o acompanhamento da Procuradoria da República em Resende-RJ e que, conforme o próprio relatório de reunião realizado em 22/01/2008, onde se constatou que o procedimento para a concessão da licença para o empreendimento estava parado aguardando a realização do TAC entre o MPF e a prefeitura e ainda não havia um consenso sobre a área de instalação e tais entraves foram relatados no parecer do Procurador Geral do Município emitido em 29/12/2008. (doc em anexo) 
0. Diante desse contexto, afirma que o Sr. Jair Alexandre Gonçalves agiu de boa-fé, uma vez que, com respaldo jurídico, realizou o pagamento em cumprimento a uma demanda judicial, assim como reforça que o ressarcimento ora pleiteado somente seria plausível em uma ação de improbidade a ser promovida pelo MPF, com a decisão no sentido de anular todo o procedimento que ocasionou o desembolso da segunda parcela da construção da ETA em deslinde.
Análise
0. Os argumentos apresentados pelo representante legal do Sr. Jair Alexandre Gonçalves merecem prosperar parcialmente, porquanto se mostram suficientes para afastar a sua responsabilização pelo débito a ele atribuído, quando da gestão dos recursos públicos federais repassados por força do Convênio MDA 041/2005, pelas razões a seguir demonstradas.
0. Sobre a alegada a incompetência desta Corte de Contas, não assiste qualquer razão o fundamento apontado pela defesa, uma vez que o alcance de sua jurisdição está perfeitamente delineado na Constituição Federal e nas leis pertinentes.
0. De pronto, o art. 71, inciso II, da Constituição Federal dispõe de forma expressa que a ele compete "julgar as contas dos administradores e demais responsáveis por dinheiros, bens e valores públicos (...) e as contas daqueles que derem causa a perda, extravio ou outra irregularidade de que resulte prejuízo ao erário público". 
0. Por sua vez, a Lei 8.443/1992, em seus arts. 4º e 5º, estabelece que o Tribunal de Contas da União tem jurisdição própria e privativa, sobre as pessoas e matérias sujeitas à sua competência, abrangendo todos os responsáveis pela aplicação de quaisquer recursos repassados pela União. Já o art. 8º da Lei 8.443/1992 determina que o Tribunal "julgue as contas daquele que seja responsável por prática de ato ilegal, ilegítimo ou antieconômico de que resulte dano ao erário".
0. Do texto transcrito depreende-se que a Constituição e a legislação infraconstitucional determinam ao julgamento das contas não só dos administradores públicos, mas também de qualquer um, pessoa física ou jurídica, de direito público ou privado, que der causa a perda, extravio ou outra irregularidade de que resulte dano ao erário, decidindo sobre a legalidade, a legitimidade e a economicidade dos atos de gestão e das despesas dele decorrentes.
0. Outro ponto abordado pela defesa diz respeito a sua não responsabilização por esta Corte de Contas, porquanto o Sr. Jair Alexandre Gonçalves agiu com suporte em parecer jurídico da lavra da procuradoria municipal.
0. Sobre esse assunto, este Tribunal possui entendimento firmado no sentido de que a responsabilidade do gestor não é afastada neste caso, pois a ele cabe a decisão sobre a prática do ato administrativo eventualmente danoso ao erário. O fato de ter agido com respaldo em pareceres técnicos e/ou jurídicos não tem força para impor ao administrador a prática de um ato manifestamente irregular, uma vez que a ele cabe, em última instância, decidir sobre a conveniência e oportunidade de praticar atos administrativos, principalmente os concernentes a contratações, que vão gerar pagamentos, não sendo possível, portanto, acatar o argumento apresentado neste particular.
0. Por derradeiro, no que tange ao mérito da irregularidade propriamente dita, conforme se extrai dos autos, o principal motivo para a inexecução do objeto conveniado, qual seja a implantação de um sistema de abastecimento de água na municipalidade, foi o entrave ambiental causado pelo fato de a prefeitura, na gestão do Sr. Almir Dumay Lima, ter firmado o convênio em questão sem ter previamente atendido às exigências da legislação ambiental, considerando que o terreno onde pretendia instalar a estação de tratamento de água (ETA) encontrava-se dentro de uma unidade de conservação ambiental, o Parque Nacional do Itatiaia.
0. A Prefeitura de Itatiaia lançou o edital de tomada de preços 5/2003 com data de abertura em 8/4/2003, tendo por objeto (peça 1, p. 129) :
 (...) construção de uma Estação de Tratamento de Água, compacta, pré-fabricada em aço ou em fibra de vidro reforçada, compreendendo o projeto, fabricação, transporte e montagem da mesma, composta de floculadores hidráulicos, decantadores lamelares e filtros de camada dupla de areia e antracito, auto laváveis através de retrolavagem, com capacidade para produção total de 45 lis, incluindo o escopo de serviços e fornecimentos contidos na Planilha de Preços - Anexo III, em terreno terraplenado liberado e de propriedade da Prefeitura Municipal de Itatiaia.
0. Em decorrência da licitação, foi firmado o Contrato 43/2003 com a empresa Engenharia Mecânica e Estruturas Metálicas S.A, datado de 11/4/2003, no valor de R$ 626.820,00 (peça 2, p. 118 e 120-126) , cuja vigência inicial era de 120 dias, sendo duas vezes prorrogado, com vencimento final em 6/4/2004.
0. Consta dos autos que a empresa comunicou, em 1º/12/2003, à municipalidade que a ETA estava com sua fabricação concluída e à disposição para transporte e instalação (peça 4, p. 40) . Em ação judicial contra o município, datada de 15/3/2004, ajuizada na Vara Cível da Comarca de Itatiaia/RJ, a empresa contratada pleiteia o pagamento da segunda parcela do contrato no valor de R$ 229.792,21 e a disponibilização da área para instalação da ETA para que possa iniciar a operação e fazer jus ao recebimento das parcelas restantes (peça 3, p. 22-56) .
0. Na data de 7/7/2005, em uma carta à prefeitura, a empresa relata ter recebido somente o sinal de 30%, no valor de R$ 188.046,00. Informa que a ETA estava pronta há muito tempo em sua fábrica, e que as parcelas faltantes não haviam sido regularizadas porque a área de terra destinada à instalação da ETA não havia sido disponibilizada pela prefeitura, obstando o implemento da condição para pagamento das parcelas restantes. Considerando o tempo decorrido e, com base no art. 65, inciso II, alínea "d", da Lei 8.666/1993, realiza um cálculo de reajustamento do saldo do contrato, concluindo pelo montante de R$ 655.213,83 a ser pago pela municipalidade (peça 4, p. 20-24) .
0. Posteriormente, na data de 1º/12/2005, a empresa e a municipalidade homologaram judicialmente um acordo em que o município se compromete a pagar o valor de R$ 177.640,79, equivalente ao principal da segunda parcela do contrato, e que a municipalidade envidaria todos os esforços para disponibilizar a área com a base estrutural para instalação da ETA em noventa dias (peça 3, p. 58-62) .
0. Forçoso reconhecer, portanto, que a falha inicial foi do prefeito signatário da avença que, de forma imprudente, realizou a licitação e contratação da fabricação da ETA sem prévio atendimento à legislação ambiental, tendo em vista que o local escolhido para instalação se encontrava na zona de influência de uma unidade de conservação, assim, entende-se que esse ato é de total responsabilidade daquele gestor, cabendo aos técnicos da Funasa fiscalizar a regular aplicação do recurso público, o que não ocorreu no caso sob análise.
0. Nesse contexto, no que tange à responsabilização do Sr. Jair Alexandre Gonçalves, na condição de prefeito sucessor, in casu, não obstante as instruções pretéritas da unidade técnica deste Tribunal, no sentido de rejeitar as alegações de defesa, com a manutenção do débito em seu desfavor até então, ainda que, de fato, tenha realizado o desembolso a ele atribuído, não se pode olvidar que assim o fez diante de um imbróglio contratual instalado pelo antecessor com repercussão em sua gestão, cuja tratativa perante a empresa contratada decorreu de acordo judicial devidamente homologado em 23/12/2005 (peça 120, p. 16) . Em outras palavras, de uma forma ou de outra, a importância adimplida era devida à empresa contratada, uma vez que, já em 2003, havia concluído a fabricação e construção da ETA e ficou impedida de instalá-la ante a não disponibilização da área pelo gestor municipal.
0. Com efeito, não há indícios e elementos comprobatórios que, ao menos, demonstrem ou coloquem em cheque a procedência do valor acordado entre o município de Itatiaia/RJ e a empresa contratada, de modo a configurar eventual excesso no acerto financeiro firmado em juízo.
0. Os elementos comprobatórios contidos nestes autos demonstram que, a despeito de não exitosos, o Sr. Jair Alexandre Gonçalves envidou vários esforços para a superação do imbróglio ambiental, na medida em que reuniões foram realizadas com a Procuradoria da República na tentativa de solucionar o impasse e a conclusão, ainda que intempestiva, do estudo ambiental simplificado exigido pelo Ibama.
0. Com efeito, cabe trazer à baila enunciado do Acórdão 6677/2016-TCU-Primeira Câmara, da relatoria do Ministro Marcos Bemquerer, no seguinte sentido: "A responsabilidade do prefeito sucessor pela prestação de contas de recursos recebidos pelo antecessor, conforme prevista na Súmula TCU 230, constitui presunção relativa. Portanto pode ser afastada desde que a situação fática delineada no processo justifique essa medida".
0. Destarte, antes os fatos delineados, demonstra-se razoável acolher os argumentos apresentados pela defesa neste ponto para, no mérito, afastar o Sr. Jair Alexandre Gonçalves da responsabilização pelo débito apurado em solidariedade com outros responsáveis e julgar suas contas regulares com ressalva, ante a constatação de que, para realizar o pagamento do acordo judicial, sacou os recursos da conta corrente específica do convênio e transferiu para outra conta (peça 2, p. 208 e 351) , em desobediência ao disposto nos arts. 18, inciso IV, e 20, caput, da IN/STN 1/1997 (vigente à época) .
Responsável 2 (nome/CPF/função/gestão) : Sr. José Luiz Ribeiro Reis, XXX.999.802-XX, integrante do grupo de trabalho da Funasa, Portaria Funasa 269, de 23/5/2003.
Irregularidade atribuída para fins de citação solidária com os Srs. Almir Dumay Lima, João Teófilo da Silva e Alcides Soares de Souza: inexecução do objeto previsto no Convênio 510/2002 (Siafi 473960) , no valor histórico de R$ 208.969,22, com dedução de R$ 95.611,23 já ressarcidos aos cofres públicos.
Irregularidade atribuída para fins de citação solidária com os Srs. Almir Dumay Lima, Jair Alexandre Gonçalves, João Teófilo da Silva e Alcides Soares de Souza: inexecução do objeto previsto no Convênio 510/2002 (Siafi 473960) , no valor histórico de R$ 208.967,00.
Elementos de responsabilização: matriz contida no Apêndice I desta instrução.
Das alegações de defesa apresentadas pelo Sr. José Luiz Ribeiro Reis (peça 139) , acompanhadas das respectivas análises.
Argumentação de defesa
0. Inicialmente, o responsável afirma que exerceu o cargo de titular da Coordenação Geral de Cooperação Técnica em Saneamento (CGCOT) do Departamento de Engenharia de Saúde Pública (DENSP) da Funasa, em Brasília, no período de 20/3/2003, nomeado pela Portaria 80 de 19/3/2003, até 1º/1/2006, exonerado pela Portaria 758 de 29/12/2005.
0. Após delinear todo o histórico com menção aos principais atos administrativos de celebração e execução do convênio em questão constantes do processo 25245.019360/2002-11, utilizado pela Funasa para o acompanhamento do ajuste, o responsável afirma que as liberações financeiras da área de saneamento que estavam inscritas em restos a pagar em 2002 passavam pelo grupo de trabalho instituído pela Portaria Funasa 269, de 23/5/2003.
0. As análises dos convênios com parcelas a liberar eram feitas com base nas ferramentas existentes na época. O Sistema de Gerenciamento de Convênio da Funasa (Siscon) mostrava se havia alguma pendência que impedia a liberação do pagamento, bem como o processo de convênio, onde não havia nenhum documento anexado informando que o Convênio 510/2002 estava irregular, no que diz respeito à área de engenharia.
0. Na ocasião da liberação da primeira parcela, o sistema não mostrava qualquer pendência técnica. A liberação da segunda parcela foi baseada no Memorando 260/DIESP/CORE-RJ (peça 139, p. 24) , cujo espelho do Sistema Gerencial de Acompanhamento de Projetos de Saneamento (Sigesan) apontava uma execução regular com qualidade, dentro do prazo (peça 139, p. 26) .
0. A prestação de contas parcial referente à primeira parcela não havia sido encaminhada pela prefeitura até a data de sua exoneração da Funasa, em 29/12/2005, conforme comprova a Notificação 685 SEAPC/COPON/CGCON (peça 139, p. 34) . Assim como não havia qualquer outra prestação de contas apresentada.
0. Durante a época em que exerceu o cargo de coordenador geral, o responsável assegura que todas as decisões por ele tomadas foram baseadas em pareceres constantes dos sistemas utilizados pelos gestores, com a aprovação da área de engenharia sem qualquer óbice, assim como sempre agiu com boa-fé, no sentido de providenciar a regular execução do convênio em questão e buscar atingir seus objetivos e dessa maneira beneficiar a população.
Análise
0. Conforme se extrai dos autos, observa-se que o Sr. José Luiz Ribeiro Reis foi citado pelo Tribunal, tendo em vista que a sua atuação, na condição de membro do grupo de trabalho da Funasa criado pela Portaria Funasa 269, de 23/5/2003, para analisar a instrução de processos, acompanhar e avaliar a execução das obras referentes a convênios, contribuiu, sobremaneira, para a ocorrência do dano erário na medida em que detinha poderes para se posicionar acerca da liberação dos recursos conveniados que estivessem inscritos em restos a pagar de 2002 e somente seria efetuada após uma completa revisão pelo grupo de trabalho.
0. Conforme relatado nos itens 39-40 da instrução preliminar da unidade técnica deste Tribunal (peça 35) , a Funasa era conhecedora da situação do terreno à época que se firmou a avença, conforme se depreende do documento intitulado "DECLARAÇÃO DE SITUAÇÃO DE TERRENO SEM TÍTULO DE PROPRIEDADE", datado de 18/11/2002 (peça 1, p. 383) , no qual o gestor signatário do convênio em questão declara não possuir documentação comprobatória, com registro em cartório, da propriedade do terreno onde pretendia instalar a ETA, bem como que se compromete a instalá-la nesse terreno.
0. O relatório de vistoria, datado de 21/5/2003, elaborado por analista ambiental do Ibama (peça 3, p. 142-150) , e o Parecer 034/2003- PROGE/COEPA, de 17/9/2003, emitido pela Procuradoria Geral Especializada da Advocacia Geral da União - AGU (peça 3, p. 138-140) , elucidam o entrave ambiental já naquela época.
0. O analista ambiental inicia seu relatório esclarecendo que o Parque Nacional do Itatiaia tomou conhecimento da intenção da prefeitura de instalar a ETA por meio de notícia jornalística de 27/3/2003. Em sua análise relata a importância ambiental da área em questão concluindo que "ela apresenta vários elementos que, a longo prazo, poderão viabilizar um corredor ecológico entre estas duas UC's de Proteção Integral [Parna Itatiaia e Parna Serra da Bocaina]", concluindo por parecer contrário à autorização para instalação da ETA no interior da unidade de conservação (peça 3, p. 148) .
0. Também conclui pela não autorização da instalação da ETA no interior do Parque Nacional do Itatiaia, condicionando sua construção no raio de 10 km da borda do parque à prévia autorização do Ibama por meio de procedimento de licenciamento ambiental.
0. Não obstante, o responsável em sua tese de defesa sustenta que, em 23/7/2003, por meio de despacho, a Coordenadoria Geral de Convênios da Funasa solicitou a liberação da primeira parcela, no valor de R$ 208.969,22, com o reporte de que o convênio se encontrava "tecnicamente apto", com a respectiva autorização do presidente da Funasa (peça 139, p. 20) .
0. Diferentemente do que afirma o responsável, a prestação de contas parcial referente à primeira parcela de recursos foi apresentada com data de 30/9/2003 (peças 1, p. 389-403 e 2, p. 4-132) , cuja análise documental inicial foi realizada pela Funasa em 25/5/2004 (peça 1, p. 387) .
0. A partir das peças que se encontram nos autos, ressaltando a desordem cronológica, há um parecer do chefe da Equipe de Convênios da Coordenação Regional da Funasa no Rio de Janeiro, relativo à análise da primeira parcela, datado de 24/9/2004, concluindo pela aprovação financeira, com a ressalva de que a aprovação daquela prestação de contas parcial dependia da emissão de parecer técnico aprovando a execução do objeto pactuado (peça 2, p. 229-233) .
0. Pelo exposto, constata-se que a análise da primeira parcela ocorreu um ano após a recepção dos documentos de prestação de contas parcial e, ainda assim, somente quanto ao seu aspecto financeiro.
0. Sob o ponto de vista técnico, a despeito de o parecer financeiro realizado sobre a prestação de contas de a primeira parcela condicionar a aprovação da prestação de contas parcial ao parecer técnico, encaminhando aquele parecer à Divisão de Engenharia e Saúde Pública da Core/RJ para atendimento (peça 2, p. 233) , não constava destes autos que o referido parecer técnico tivesse sido produzido antes da data de 11/7/2008.
0. Em seguida, o Coordenador Regional da Funasa no Rio de Janeiro, por meio do Memorando 260/DIESP/CORE-RJ, de 30/9/2003 (peça 139, p. 24) , solicitou a liberação da segunda parcela, tomando como fundamento a ficha de visita técnica de acompanhamento de convênio, emitida em 30/9/2003, pelo Chefe de Divisão de Engenharia de Saúde Pública, que em seu parecer técnico, após visita realizada em 25/8/2003, apontava que os serviços de terraplanagem haviam sido concluídos, a prefeitura estava aguardando a liberação do Parque Nacional do Itatiaia para iniciar a construção das bases e da casa de química, e a ETA já se encontrava em processo de fabricação (peça 139, p. 26) . Ademais, o espelho do sistema de acompanhamento de passivos de convênios também não apontava pendências técnicas de engenharia (peça 139, p. 28) .
0. A despeito dos argumentos apresentados, de pronto, há de ressaltar que o Sr. José Luiz Ribeiro Reis, além de titular da Coordenação Geral de Cooperação Técnica em Saneamento (CGCOT) do Departamento de Engenharia de Saúde Pública (DENSP) da Funasa, era membro grupo de trabalho criado com fins específicos, quais sejam: "analisar a instrução processo acompanhar e avaliar a execução das obras referentes aos convênios celebrados pela Funasa, na área de saneamento". Não bastasse isso, a respectiva portaria determinava ao grupo que "todo pagamento referente aos convênios aludidos no artigo anterior, só será efetuado após completa revisão por este Grupo de Trabalho".
0. Diante desse contexto preexistente à época, sem a regularização do local previsto para execução do objeto, não há como admitir, portanto, que a liberação dos recursos do Convênio 510/2002 tenha ocorrido sem que as pendências constatadas tivessem sido sanadas, ainda mais em razão da expedição da Portaria Funasa 269/2003, que exigia a completa revisão do processo por parte do grupo de trabalho.
0. Considerando que a prestação de contas parcial relativa à primeira parcela de recursos foi apresentada na data de 30/9/2003, e que a segunda parcela teve a OB emitida em 31/12/2003, haveria tempo suficiente para que o grupo de trabalho analisasse a situação fática relacionada ao entrave ambiental e suspendesse a continuidade dos repasses. Contudo, tal fato não ocorreu, configurando-se negligência na gestão do convênio em análise por parte de seus integrantes e contribuindo para o débito constatado.
0. Destarte, em face do esposado, inexistindo elementos novos, tampouco provas robustas a elidir os fatos irregulares constatados, as alegações de defesa do Sr. José Luiz Ribeiro Reis devem ser rejeitadas.
Responsável 3 (nome/CPF/função/gestão) : Sr. João Teófilo da Silva, XXX.812.131-XX, integrante do grupo de trabalho da Funasa, Portaria Funasa 269, de 23/5/2003.
Irregularidade atribuída para fins de citação solidária com os Srs. Almir Dumay Lima, José Luiz Ribeiro Reis e Alcides Soares de Souza: inexecução do objeto previsto no Convênio 510/2002 (Siafi 473960) , no valor histórico de R$ 208.969,22, com dedução de R$ 95.611,23 já ressarcidos aos cofres públicos.
Irregularidade atribuída para fins de citação solidária com os Srs. Almir Dumay Lima, Jair Alexandre Gonçalves, José Luiz Ribeiro Reis e Alcides Soares de Souza: inexecução do objeto previsto no Convênio 510/2002 (Siafi 473960) , no valor histórico de R$ 208.967,00.
Elementos de responsabilização: matriz contida no Apêndice I desta instrução.
Das alegações de defesa apresentadas pelo Sr. João Téofilo da Silva (peça 134) , acompanhadas das respectivas análises.
0. Em síntese, o Sr. João Téofilo da Silva alega que, no âmbito do grupo de trabalho, constituído pela Portaria Funasa 269/2003, e com base na Portaria Funasa 1.776/2003, que aprovou o Regimento Interno da Fundação Nacional de Saúde, a sua atuação estava adstrita à descentralização de créditos, ou seja, à atividade estritamente financeira de liberação das parcelas, a qual dependia de outros procedimentos anteriores, atribuídos a diferentes departamentos.
0. Afirma que, mesmo na condição de Coordenador-Geral de Orçamento e Finanças, as suas atribuições não transcendiam os limites do campo de atividade da administração orçamentária, financeira e contábil da Funasa, o que afasta a sua responsabilidade pela falha na análise de instrução processual referente ao Convênio 510/2002.
0. Continuando nessa mesma linha de raciocínio, entende o Sr. João Teófilo da Silva que a Portaria Funasa 443/2002 corrobora a falta de amparo normativo para a sua inclusão como responsável na presente tomada de contas especial, visto que a sua participação restringiu-se apenas à emissão de empenhos e de ordens bancárias referentes a despesas aprovadas e/ou atestadas por outros departamentos/coordenações da Funasa, durante fases anteriores à liberação dos respectivos pagamentos, não lhe cabendo questionar a liberação de uma parcela efetivamente aprovada e/ou atestada por outros setores devidamente capacitados para esse mister.
0. Acerca da liquidação e pagamento adstritos ao ajuste em testilha, o responsável consigna que, ipssis litteris (peça 134, p. 5) :
Em Despacho de autorização de pagamento, sem número, datado de 23/07/2003, assinado e encaminhado pelo Coordenador-Geral da CGCON, assinado pelo Diretor do DEPIN e pelo Presidente da FUNASA, (conforme Página n° 263/2329 - Processo TC Processo 014.822/2015-6) onde consta a expressão: "Solicito autorização para pagamento, informando que o convênio encontra-se tecnicamente apto e que o valor a ser liberado é R$ 208.969,22 (duzentos e oito mil, novecentos e sessenta e nove reais e vinte e dois centavos) , referente a primeira parcela." e Despacho relativo à segunda parcela, conforme (às páginas 335/2329-Processo TC Processo 014.822/2015-6) , onde consta Declaração expressa do Coordenador-Geral de Convênios - CGCON/DEPIN informando que: "informo que o processo encontra-se corretamente instruído relativos a área administrativa, não havendo óbices quanto a liberação dos recursos e que o mesmo encontra-se amparado pelo Decreto 4594/03", Declaração expressa da Coordenação-Geral de Cooperação Técnica em Saneamento - CGCOT/DENSP, informando: "informo que o processo encontra-se corretamente instruído nos aspectos relativos a área de engenharia, não havendo óbice quanto a liberação dos recursos" (GRIFEI E NEGRITEI) ;
0. Dentro desse contexto, reafirma que a liberação da 1ª e 2ª parcelas do Convênio 510/2002 foi realizada com base em declaração expressa da Coordenação Regional da Funasa no Rio de Janeiro, ratificada pela declaração da Coordenação-Geral de Cooperação Técnica em Saneamento, e da Coordenação-Geral de Convênios no nível central, que se manifestaram favoravelmente à liberação dos recursos.
0. Por último, traz à baila um precedente em que este Tribunal, no bojo do TC Processo 026.806/2008-8, que tratou de irregularidades no Convênio 1095/2002, firmado entre a Funasa e o município de Januária/MG, avaliou a sua responsabilidade em situação semelhante e concluiu pela sua exclusão do rol de responsáveis daquele processo de tomada de contas especial, nos termos do Acórdão 6718/2012-TCU-Segunda Câmara, da relatoria do Ministro José Jorge.
Análise
0. De plano, cabe repisar que o Sr. João Teófilo da Silva foi citado solidariamente com os ex-gestores municipais e demais gestores da Funasa, devido à suposta omissão ou negligência no exercício de suas competências, no âmbito dos trabalhos designados pela Portaria Funasa 269/2003, em prejuízo ao erário, decorrente da liberação indevida de recursos públicos repassados por força do Convênio 510/2002 (Siafi 473960) , firmado com o município de Itatiaia/RJ.
0. Conforme relatado nos itens 39-40 da instrução preliminar da unidade técnica deste Tribunal (peça 35) , a Funasa era conhecedora da situação do terreno à época que se firmou a avença, conforme se depreende do documento intitulado "DECLARAÇÃO DE SITUAÇÃO DE TERRENO SEM TÍTULO DE PROPRIEDADE", datado de 18/11/2002 (peça 1, p. 383) , no qual o gestor signatário do convênio em questão declara não possuir documentação comprobatória, com registro em cartório, da propriedade do terreno onde pretendia instalar a ETA, bem como que se compromete a instalá-la nesse terreno.
0. O relatório de vistoria, datado de 21/5/2003, elaborado por analista ambiental do Ibama (peça 3, p. 142-150) , e o Parecer 034/2003- PROGE/COEPA, de 17/9/2003, emitido pela Procuradoria Geral Especializada da Advocacia Geral da União - AGU (peça 3, p. 138-140) , elucidam o entrave ambiental já naquela época.
0. O analista ambiental inicia seu relatório esclarecendo que o Parque Nacional do Itatiaia tomou conhecimento da intenção da prefeitura de instalar a ETA por meio de notícia jornalística de 27/3/2003. Em sua análise relata a importância ambiental da área em questão concluindo que "ela apresenta vários elementos que, a longo prazo, poderão viabilizar um corredor ecológico entre estas duas UC's de Proteção Integral [Parna Itatiaia e Parna Serra da Bocaina]", concluindo por parecer contrário à autorização para instalação da ETA no interior da unidade de conservação (peça 3, p. 148) .
0. Também conclui pela não autorização da instalação da ETA no interior do Parque Nacional do Itatiaia, condicionando sua construção no raio de 10 km da borda do parque à prévia autorização do Ibama por meio de procedimento de licenciamento ambiental.
0. A partir das peças que se encontram nos autos, ressaltando a desordem cronológica, há um parecer do chefe da Equipe de Convênios da Coordenação Regional da Funasa no Rio de Janeiro, relativo à análise da primeira parcela, datado de 24/9/2004, concluindo pela aprovação financeira, com a ressalva de que a aprovação daquela prestação de contas parcial dependia da emissão de parecer técnico aprovando a execução do objeto pactuado (peça 2, p. 229-233) .
0. Pelo exposto, constata-se que a análise da primeira parcela ocorreu um ano após a recepção dos documentos de prestação de contas parcial e, ainda assim, somente quanto ao seu aspecto financeiro.
0. Sob o ponto de vista técnico, a despeito de o parecer financeiro realizado sobre a prestação de contas de a primeira parcela condicionar a aprovação da prestação de contas ao parecer técnico, encaminhando aquele parecer à Divisão de Engenharia e Saúde Pública da Core/RJ para atendimento (peça 2, p. 233) , não constava destes autos que o referido parecer técnico tivesse sido produzido antes da data de 11/7/2008.
0. Analisando-se o despacho proferido pelo Sr. João Teófilo da Silva, no âmbito do grupo de trabalho (peça 139, p. 30) , percebe-se que, de fato, a sua manifestação se limitou a informar que os recursos orçamentários e financeiros estavam assegurados para liberação, o que guarda consonância com os argumentos apresentados em sua defesa, demonstrando que a sua atuação se restringiu à atividade da administração orçamentária, financeira e contábil da Funasa.
0. Não obstante os argumentos apresentados, de pronto, há de ressaltar que o Sr. João Teófilo da Silva, ainda que sua atividade estivesse adstrita à atividade da administração orçamentária, financeira e contábil da Funasa, era membro grupo de trabalho criado com fins específicos, quais sejam: "analisar a instrução processo acompanhar e avaliar a execução das obras referentes aos convênios celebrados pela Funasa, na área de saneamento". Não bastasse isso, a respectiva portaria determinava ao grupo que "todo pagamento referente aos convênios aludidos no artigo anterior, só será efetuado após completa revisão por este Grupo de Trabalho".
0. Diante desse contexto preexistente à época, sem a regularização do local previsto para execução do objeto, não há como admitir, portanto, que a liberação dos recursos do Convênio 510/2002 tenha ocorrido sem que as pendências constatadas tivessem sido sanadas, ainda mais em razão da expedição da Portaria 269/2003, que exigia a completa revisão do processo por parte do grupo de trabalho.
0. Considerando que a prestação de contas parcial relativa à primeira parcela de recursos foi apresentada na data de 30/9/2003, e que a segunda parcela teve a OB emitida em 31/12/2003, haveria tempo suficiente para que o grupo de trabalho analisasse a situação fática relacionada ao entrave ambiental e suspendesse a continuidade dos repasses. Contudo, tal fato não ocorreu, configurando-se negligência na gestão do convênio em análise por parte de seus integrantes e contribuindo para o débito constatado.
0. Destarte, em face do esposado, inexistindo elementos novos, tampouco provas robustas a elidir os fatos irregulares constatados, as alegações de defesa do Sr. João Teófilo da Silva devem ser rejeitadas.
Responsável 4 (nome/CPF/função/gestão) : Sr. Almir Dumay Lima, XXX.182.597-XX, Prefeito do Município de Itatiaia/RJ, 2001-2004.
Irregularidade atribuída para fins de citação solidária com os Srs. João Teófilo da Silva, José Luiz Ribeiro Reis e Alcides Soares de Souza: inexecução do objeto previsto no Convênio 510/2002 (Siafi 473960) , no valor histórico de R$ 208.969,22, com dedução de R$ 95.611,23 já ressarcidos aos cofres públicos.
Irregularidade atribuída para fins de citação solidária com os Srs. Jair Alexandre Gonçalves, João Teófilo da Silva, José Luiz Ribeiro Reis e Alcides Soares de Souza: inexecução do objeto previsto no Convênio 510/2002 (Siafi 473960) , no valor histórico de R$ 208.967,00.
Elementos de responsabilização: matriz contida no Apêndice I desta instrução.
Responsável 5 (nome/CPF/função/gestão) : Sr. Alcides Soares de Souza, XXX.461.211-XX, integrante do grupo de trabalho da Funasa, Portaria Funasa 269, de 23/5/2003.
Irregularidade atribuída para fins de citação solidária com os Srs. Almir Dumay Lima, João Teófilo da Silva e José Luiz Ribeiro Reis: inexecução do objeto previsto no Convênio 510/2002 (Siafi 473960) , no valor histórico de R$ 208.969,22, com dedução de R$ 95.611,23 já ressarcidos aos cofres públicos.
Irregularidade atribuída para fins de citação solidária com os Srs. Almir Dumay Lima, Jair Alexandre Gonçalves, João Teófilo da Silva e José Luiz Ribeiro Reis: inexecução do objeto previsto no Convênio 510/2002 (Siafi 473960) , no valor histórico de R$ 208.967,00.
Elementos de responsabilização: matriz contida no Apêndice I desta instrução.
Das revelias dos Srs. Almir Dumay Lima e Alcides Soares de Souza, acompanhadas das respectivas análises.
0. Preliminarmente, cumpre tecer breves considerações sobre a forma como são realizadas as comunicações processuais no TCU. A esse respeito, destacam-se o art. 179, do Regimento Interno do TCU (Resolução 155, de 4/12/2002) e o art. 4º, inciso III, § 1º, da Resolução TCU 170, de 30 de junho de 2004, in verbis:
Art. 179. A citação, a audiência ou a notificação, bem como a comunicação de diligência, farse-ão:
I - mediante ciência da parte, efetivada por servidor designado, por meio eletrônico, fac-símile, telegrama ou qualquer outra forma, desde que fique confirmada inequivocamente a entrega da comunicação ao destinatário;
II - mediante carta registrada, com aviso de recebimento que comprove a entrega no endereço do destinatário;
III - por edital publicado no Diário Oficial da União, quando o seu destinatário não for localizado
 (...) 
Art. 3º As comunicações serão dirigidas ao responsável, ou ao interessado, ou ao dirigente de órgão ou entidade, ou ao representante legal ou ao procurador constituído nos autos, com poderes expressos no mandato para esse fim, por meio de:
I - correio eletrônico, fac-símile ou telegrama;
II - servidor designado;
III - carta registrada, com aviso de recebimento;
IV - edital publicado no Diário Oficial da União, quando o seu destinatário não for localizado, nas hipóteses em que seja necessário o exercício de defesa".
Art. 4º. Consideram-se entregues as comunicações:
I - efetivadas conforme disposto nos incisos I e II do artigo anterior, mediante confirmação da ciência do destinatário;
II - realizadas na forma prevista no inciso III do artigo anterior, com o retorno do aviso de recebimento, entregue comprovadamente no endereço do destinatário;
III - na data de publicação do edital no Diário Oficial da União, quando realizadas na forma prevista no inciso IV do artigo anterior.
§ 1º O endereço do destinatário deverá ser previamente confirmado mediante consulta aos sistemas disponíveis ao Tribunal ou a outros meios de informação, a qual deverá ser juntada ao respectivo processo.
 (...) 
0. 	Bem se vê, portanto, que a validade da citação via postal não depende de que o aviso de recebimento seja assinado pelo próprio destinatário da comunicação, o que dispensa, no caso em tela, a entrega do AR em "mãos próprias". A exigência da norma é no sentido de o Tribunal verificar se a correspondência foi entregue no endereço correto, residindo aqui a necessidade de certeza inequívoca. 
0. 	Não é outra a orientação da jurisprudência do TCU, conforme se verifica dos julgados a seguir transcritos:
Acórdão 3648/2013-TCU-Segunda Câmara | Relator: Ministro José Jorge
São válidas as comunicações processuais entregues, mediante carta registrada, no endereço correto do responsável, não havendo necessidade de que o recebimento seja feito por ele próprio.
Acórdão 1019/2008-TCU-Plenário | Relator: Ministro Benjamin Zymler
É prescindível a entrega pessoal das comunicações pelo TCU, razão pela qual não há necessidade de que o aviso de recebimento seja assinado pelo próprio destinatário. Entregandose a correspondência no endereço correto do destinatário, presume-se o recebimento da citação.
Acórdão 1526/2007-TCU-Plenário | Relator: Ministro Aroldo Cedraz
As comunicações do TCU, inclusive as citações, deverão ser realizadas mediante Aviso de Recebimento - AR, via Empresa Brasileira de Correios e Telégrafos, bastando para sua validade que se demonstre que a correspondência foi entregue no endereço correto..
0. 	A validade do critério de comunicação processual do TCU foi referendada pelo Supremo Tribunal Federal, nos termos do julgamento do MS-AgR 25.816/DF, por meio do qual se afirmou a desnecessidade da ciência pessoal do interessado, entendendo-se suficiente a comprovação da entrega do "AR" no endereço do destinatário:
EMENTA: AGRAVO REGIMENTAL. MANDADO DE SEGURANÇA. DESNECESSIDADE DE INTIMAÇÃO PESSOAL DAS DECISÕES DO TRIBUNAL DE CONTAS DA UNIÃO. ART. 179 DO REGIMENTO INTERNO DO TCU. INTIMAÇÃO DO ATO IMPUGNADO POR CARTA REGISTRADA, INICIADO O PRAZO DO ART. 18 DA LEI nº 1.533/51 DA DATA CONSTANTE DO AVISO DE RECEBIMENTO. DECADÊNCIA RECONHECIDA. AGRAVO IMPROVIDO.
O envio de carta registrada com aviso de recebimento está expressamente enumerado entre os meios de comunicação de que dispõe o Tribunal de Contas da União para proceder às suas intimações.
O inciso II do art. 179 do Regimento Interno do TCU é claro ao exigir apenas a comprovação da entrega no endereço do destinatário, bastando o aviso de recebimento simples.
0. No caso vertente, a citação do Sr. Alcides Soares de Souza foi efetuada por meio do endereço proveniente de pesquisa realizada pelo TCU no Sistema CPF/CNPJ da Receita Federal, conforme evidenciado no expediente (peça 113) , no aviso de recebimento (peça 116) e na respectiva consulta colacionada aos autos (peça 107) .
0. Já em relação à citação do Sr. Almir Dumay Lima, haja vista as tentativas frustradas de notificá-lo, consoante os esforços envidados e ainda esgotadas as possibilidades de obtenção de outros domicílios nos sistemas administrativos à disposição desta Corte, nos termos delineados no despacho de expediente (peça 135) , foi promovida a sua citação por meio do Edital 7/2019-TCU/Sec-RJ, de 22 de janeiro de 2019 (peça 136) , publicado no Diário Oficial da União 17, Seção 3, de 24/1/2019 (peça 137) .
0. Verifica-se, pois, que ambos os responsáveis foram notificados de forma bastante zelosa, razão pela qual se comprova devidamente a entrega dos respectivos expedientes em consonância com a lei e a jurisprudência aplicáveis.
0. Superada a análise acerca da validade das notificações, transcorrido o prazo regimental fixado e mantendo-se inertes os aludidos responsáveis, impõe-se que sejam considerados revéis, dando-se prosseguimento ao processo, com fulcro no art. 12, § 3º, da Lei 8.443, de 16 de julho de 1992.
0. Nos processos do TCU, a revelia não leva à presunção de que seriam verdadeiras todas as imputações levantadas contra os responsáveis, diferentemente do que ocorre no processo civil, em que a revelia do réu opera a presunção da verdade dos fatos narrados pelo autor. Dessa forma, a avaliação da responsabilidade do agente não pode prescindir da prova existente no processo ou para ele carreada.
0. Ao não apresentar suas defesas, os Srs. Almir Dumay Lima e Alcides Soares de Souza deixaram de produzir prova da regular aplicação dos recursos sob suas responsabilidades, em afronta às normas que impõem aos gestores públicos a obrigação legal de, sempre que demandados pelos órgãos de controle, apresentar os documentos que demonstrem a correta utilização das verbas públicas, a exemplo do contido no art. 93 do Decreto-Lei 200/67: "Quem quer que utilize dinheiros públicos terá de justificar seu bom e regular emprego na conformidade das leis, regulamentos e normas emanadas das autoridades administrativas competentes."
0. Em relação à responsabilização do Sr. Almir Dumay Lima, com efeito, conforme análises empreendidas na fase interna e pela unidade técnica deste Tribunal no bojo das preliminares de peças 9, 35 e 102, nos presentes autos constatou-se que o principal motivo para a inexecução do objeto conveniado, qual seja a implantação de um sistema de abastecimento de água na municipalidade, foi o entrave ambiental causado pelo fato da prefeitura, na sua gestão, ter firmado o convênio em questão sem ter previamente atendido as exigências da legislação ambiental, considerando que o terreno onde pretendia instalar a estação de tratamento de água (ETA) se encontra dentro de uma unidade de conservação ambiental, o Parque Nacional do Itatiaia.
0. A responsabilidade inicial foi do gestor signatário, Sr. Almir Dumay Lima, por ter solicitado a celebração de convênio junto à Funasa tendo conhecimento que a área está em zona de influência de uma unidade de conservação ambiental e, por isso, carece de licenciamento ambiental.
0. Ainda que a propriedade do terreno não esteja formalmente definida, pois, tanto a prefeitura como o referido parque nacional reivindicavam a posse, havia uma legislação ambiental a ser obedecida tendo em vista a localização da área. Era obrigação do gestor municipal ter conhecimento dessa legislação ou cercar-se de assessores que o apoiem nesse sentido, sendo que ao final a responsabilidade da decisão é sua.
0. O chefe do parque destacou em sua primeira comunicação ao município, no início do ano de 2003, que teve conhecimento por meio da mídia sobre a intenção do gestor de instalar a ETA em área de influência do parque. Assim, depreende-se que o gestor municipal não teve a mínima cautela de reunir-se com o gestor do parque para obter sua anuência ou eventual orientação de procedimento a adotar para atingir seu objetivo.
0. A situação emergencial causada pelo surto de diarreia nos munícipes não pode ser avocada como justificativa para descumprimento da legislação ambiental vigente sobre o tema, tanto que o desrespeito às normas originou a inexecução do objeto pactuado e o débito que ora lhe é imputado, e ainda manteve o município sem a melhoria em seu sistema de abastecimento.
0. Como agravante à sua responsabilidade, aquele gestor municipal já havia sido avisado por duas autoridades, o chefe do Parque Nacional do Itatiaia, em expediente datado de 28/3/2003 e o procurador da república em seu ofício de 21/5/2003 (itens 70-71) , sobre a necessidade de cumprir a legislação ambiental previamente à instalação da ETA, e ainda assim, desconsiderando os ofícios, licitou e contratou a construção da ETA.
0. Durante o ano de 2003, o Ibama produziu dois pareceres técnicos contrários à instalação da ETA na localidade pretendida, conforme análise minuciosa à peça 35, p. 8, tendo, mesmo assim, o gestor insistido em pedidos de liberação de recursos junto à Funasa (peça 1, p. 91 e 95) , o que efetivamente aconteceu ainda naquele ano de 2003.
0. Ante o exposto e considerando que aquele gestor foi o responsável pela assinatura do convênio sem atendimento à legislação ambiental, bem como, solicitante do repasse das duas parcelas do convênio depositadas pela Funasa na conta específica do convênio, entende-se que ele deve ser responsabilizado pelo somatório das duas parcelas, sendo solidariamente com o gestor sucessor no que se refere à segunda parcela repassada.
0. Já em relação à responsabilização do Sr. Alcides Soares de Souza, mesmo as alegações de defesa não sendo apresentadas, considerando o princípio da verdade real que rege esta Corte, procura-se buscar, em manifestações de outros responsáveis na fase interna desta Tomada de Contas Especial ou até mesmo nas defesas apresentadas, argumentos e/ou elementos comprobatórios que possam ser aproveitados em favor dele.
0. De plano, cabe repisar que este responsável foi citado solidariamente com os ex-gestores municipais e demais gestores da Funasa, devido à suposta omissão ou negligência no exercício de suas competências, no âmbito dos trabalhos designados pela Portaria Funasa 269/2003, em prejuízo ao erário, decorrente da liberação indevida de recursos públicos repassados por força do Convênio 510/2002 (Siafi 473960) , firmado com o município de Itatiaia/RJ.
0. Diante disso, a análise perpetrada acima, nos itens 35 e 37 desta instrução, demonstrou que, diante dos entraves ambientais preexistentes, sem a regularização do local previsto para execução do objeto, não há como admitir, portanto, que a liberação dos recursos do Convênio 510/2002 tenha ocorrido sem que as pendências constatadas tivessem sido sanadas, ainda mais em razão da expedição da Portaria 269/2003, que exigia a completa revisão do processo por parte do grupo de trabalho.
0. Considerando que a prestação de contas parcial relativa à primeira parcela de recursos foi apresentada na data de 30/9/2003, e que a segunda parcela teve a OB emitida em 31/12/2003, haveria tempo suficiente para que o grupo de trabalho analisasse a situação fática relacionada ao entrave ambiental e suspendesse a continuidade dos repasses. Contudo, tal fato não ocorreu, configurando-se negligência na gestão do convênio em análise por parte de seus integrantes e contribuindo para o débito constatado.
0. Assim, em se tratando de processo em que a parte interessada não se manifestou acerca das irregularidades imputadas, não há elementos para que se possa efetivamente aferir e reconhecer a ocorrência de boa-fé na conduta da responsável, podendo este Tribunal, desde logo, proferir o julgamento de mérito pela irregularidade das contas, conforme nos termos dos §§ 2º e 6º do art. 202 do Regimento Interno do TCU.
0. Nesse sentido, são os Acórdão 2064/2011-TCU-Primeira Câmara, da relatoria do Ministro Ubiratan Aguiar; 6.182/2011-TCU-1ª Câmara, da relatoria do Ministro Weber de Oliveira; 4.072/2010-TCU-1ª Câmara, da relatoria do Ministro Valmir Campelo; 1.189/2009-TCU-1ª Câmara, da relatoria do Ministro Marcos Bemquerer; e 731/2008-TCU-Plenário, da relatoria do Ministro Aroldo Cedraz; dentre outros.
Realizados os exames das alegações de defesa e das revelias configuradas, cabe trazer à baila as irregularidades atribuídas as Sras. Jônia Franco de Oliveira, Sra. Carmen Lúcia Miranda Silvera e Cláudia Ferro Nazareno e aos Srs. Marcos Roberto Muffareg, Marcos Esner Musafir, Abrahão Gomes da Silva e Jorge Oliveira dos Santos, na qualidade de gestores da Funasa, em sede de audiência cujas razões de justificativa foram refutadas pela unidade técnica deste Tribunal, na oportunidade da instrução acompanhada de pronunciamento uníssonos (peças 102-103) , no sentido de rejeitar os argumentos suscitados pelas defesas para, no mérito, imputar-lhes a multa, à exceção do Sr. Jorge Oliveira Santos, que contou com o saneamento da irregularidade a ele atribuída.
Não obstante as análises perpetradas, no que se refere à ocorrência da prescrição da pretensão punitiva deste Tribunal, consoante o incidente de uniformização de jurisprudência deliberado no Acórdão 1441/2016-TCU-Plenário, da relatoria do Ministro Benjamin Zymler, aplica-se o prazo prescricional de dez anos previsto no art. 205 do Código Civil vigente, a contar da data de ocorrência do fato tido por irregular.
No presente caso, levando em conta os atos considerados irregulares praticados pelos responsáveis, adotando-se como parâmetro as datas de suas ocorrências frente o constatado, resta configurado o seguinte cenário:
Tabela 4 - Análise da prescrição da pretensão punitiva
	Responsável
	Data do fato gerador considerada
	Data do ato que ordenou a citação

	Sr. Almir Dumay Lima
	11/7/2008, cf. instrução (peça 102) 
	11/9/2015 (peça 11) 

	Sr. José Luiz Ribeiro Reis
	11/7/2008, cf. instrução (peça 102) 
	8/10/2018 (peça 104) 

	Sr. João Teófilo da Silva
	11/7/2008, cf. instrução (peça 102) 
	8/10/2018 (peça 104) 

	Sr. Alcides Soares de Souza
	11/7/2008, cf. instrução (peça 102) 
	8/10/2018 (peça 104) 

	Sra. Jônia Franco de Oliveira
	7/10/2002, cf. Memorando 261/DIESP/CORE-RJ (peça 1, p. 173) 
	6/5/2016 (peça 36) 

	Sra. Carmen Lúcia Miranda Silvera
	11/12/2002, cf. despacho (peça 1, p. 39) 
	6/5/2016 (peça 36) 

	Sr. Marcos Roberto Muffareg
	17/2/2003, cf. parecer técnico (peça 1, p. 83) 
	6/5/2016 (peça 36) 

	Sra. Cláudia Ferro Nazareno
	17/2/2003, cf. parecer técnico (peça 1, p. 83) 
	6/5/2016 (peça 36) 

	Sr. Marcos Esner Musafir
	30/9/2003, cf. Memorando 260/DIESP/ CORE-RJ (peça 1, p. 293) 
	6/5/2016 (peça 36) 

	Sr. Abrahão Gomes da Silva
	17/2/2003, cf. parecer técnico (peça 1, p. 83) 
	6/5/2016 (peça 36) 

	Fonte: instruções preliminares (peças 9, 35 e 102) .

Da tabela acima demonstrada, a despeito de ouvidos os gestores da Funasa em sede de audiência e rejeitadas as razões de justificativa apresentadas, constata-se o transcurso de dez anos entre esse ato e os fatos impugnados e, uma vez configurado o esgotamento do prazo prescricional, deve-se reconhecer no presente processo, com fundamento no art. 205 do Código Civil vigente, a prescrição da ação punitiva por parte deste Tribunal.
Já em relação ao Sr. Almir Dumay Lima, a análise contida nos itens 97-98 da instrução preliminar de peça 35 demonstrou que o parecer financeiro sobre a prestação de contas da primeira parcela foi encaminhando à Diesp da Core/RJ para atendimento (peça 2, p. 233) .
Importa ressaltar não constar destes autos que o referido parecer técnico tenha sido produzido antes da data de 11/7/2008, pois, uma vez elaborado o citado parecer financeiro sobre a primeira parcela de recursos repassada, foram necessários dois despachos, datados de 1º/3/2007 e 10/7/2008, com a mesma solicitação de parecer técnico sobre o objeto pactuado, encaminhados ao chefe da Diesp, para que aquele setor se pronunciasse (peça 2, p. 238 e 162) .
Do item 99-101 da instrução preliminar de peça 35, depreende-se que o "parecer técnico não foi realizado à época devida, sendo produzido somente na data de 11/7/2008, quatro anos depois de o primeiro parecer financeiro, o qual também já estava fora do prazo de análise após a recepção da documentação", conforme relata parecer técnico da Diesp.
Sendo assim, reconhecida a interrupção do prazo prescricional em 11/9/2015 antes, portanto, do transcurso de dez anos entre esse ato e os fatos impugnados, conforme preconiza o art. 202, inciso I, do Código Civil vigente, inexiste no presente processo óbice ao exercício da ação punitiva por parte deste Tribunal em relação ao Sr. Almir Dumay Lima.
Ato contínuo, é medida que se impõe o julgamento irregulares das contas do Sr. Almir Dumay Lima, do Sr. José Luiz Ribeiro Reis, do Sr. João Teófilo da Silva e do Sr. Alcides Soares de Souza, condenando-os, solidariamente, ao pagamento do débito apurado, com a imposição de multa, ante a alta reprovabilidade da conduta dos responsáveis atentatória à accountability pública, apenas em relação ao ex-gestor municipal, devido à prescrição da ação punitiva por parte deste Tribunal em relação aos demais.
CONCLUSÃO
Em face da análise promovida, conclui-se que devem ser considerados revéis o Sr. Almir Dumay Lima (CPF: XXX.182.597-XX) e o Sr. Alcides Soares de Souza (CPF: XXX.461.211-XX) , com fundamento no § 3º, art. 12, Lei 8.443, de 16 de julho de 1992.
As razões de justificativa apresentadas pelo Sr. Jorge Oliveira dos Santos devem ser acolhidas. Por outro lado, deve-se rejeitar as alegações de defesa apresentadas pelo Sr. José Luiz Ribeiro Reis e pelo Sr. João Teófílo da Silva, bem como as razões de justificativa apresentadas pela Sra. Jônia Franco de Oliveira, pela Sra. Carmen Lúcia Miranda Silvera, pelo Sr. Marcos Roberto Muffareg, pela Sra. Cláudia Ferro Nazareno, pelo Sr. Marcos Esner Musafir e pelo Sr. Abrahão Gomes da Silva.
Em consequência, o exame técnico de mérito permitiu concluir que os atos praticados pelos Srs. Almir Dumay Lima, José Luiz Ribeiro Reis, João Teófílo da Silva e Alcides Soares de Souza configuraram dano aos cofres públicos federais, devido à em razão da inexecução do objeto previsto no Convênio 510/2002, firmado entre a Funasa e o município de Itatiaia/RJ, para implantação de um sistema de 	abastecimento de água naquela localidade.
Mesmo configuradas as revelias do Sr. Almir Dumay Lima e do Sr. Alcides Soares de Souza frente à citação deste Tribunal e inexistindo comprovação da boa e regular aplicação dos recursos transferidos, é medida que se impõe dar seguimento ao processo proferindo o julgamento com os elementos até aqui presentes, nos termos do art. 12, §3º, da Lei 8.443/1992, e art. 202, § 8º, do Regimento Interno desta Corte de Contas.
A boa-fé dos responsáveis deve ser objetivamente analisada e provada no caso concreto, considerando-se a prática efetiva e as consequências de determinado ato à luz de um modelo de conduta comum do homem médio.
Não obstante o silêncio do Sr. Almir Dumay Lima e do Sr. Alcides Soares de Souza, ouvidos os Srs. José Luiz Ribeiro Reis e João Teófílo da Silva, foram apresentadas alegações de defesa improcedentes e incapazes de elidir as irregularidades cometidas, não sendo possível ser reconhecida a boa-fé dos referidos responsáveis. Relativamente a esse aspecto, o Plenário desta Casa sedimentou entendimento de que se tratando de processos atinentes ao exercício do controle financeiro da Administração Pública, tais como o que ora se examina, a boa-fé não pode ser presumida, devendo ser demonstrada e comprovada a partir dos elementos que integram os autos.
No tocante à aferição quanto à ocorrência de boa-fé na conduta dos responsáveis, conforme determina o § 2º do art. 202 do Regimento Interno deste Tribunal, em se tratando de processo em que partes interessadas não se manifestaram acerca das irregularidades imputadas, não há elementos para que se possa efetivamente reconhecê-la, podendo esta Corte de Contas, desde logo, proferir julgamento de mérito pela irregularidade das contas, nos termos do § 6º de mesma norma regimental.
No caso ora em exame, em se tratando de processos atinentes à observância da accountability pública, como condição imposta a um agente público de demonstrar que administrou ou controlou os recursos a ela confiados em conformidade com os termos segundo os quais lhe foram entregues, a boa-fé não pode ser presumida, devendo ser demonstrada e comprovada a partir dos elementos que integram os autos, não sendo possível reconhecê-la, portanto.
Tal interpretação decorre da compreensão de que, relativamente à fiscalização dos gastos públicos, privilegia-se como princípio básico a inversão do ônus da prova, pois cabe ao gestor comprovar a boa aplicação dos dinheiros e valores públicos sob sua responsabilidade.
Destarte, desde logo, devem as contas do Sr. Almir Dumay Lima, do Sr. José Luiz Ribeiro Reis, do Sr. João Teófílo da Silva e do Sr. Alcides Soares de Souza ser julgadas irregulares, com fundamento nos arts. 1º, inciso I, 16, inciso III, alínea "c", e § 2º, da Lei 8.443/1992 c/c os arts. 19 e 23, inciso III, da mesma Lei, e com os arts. 1º, inciso I, 209, inciso III e § 5º, 210 e 214, inciso III, do Regimento Interno deste Tribunal, procedendo-se às condenações em débito, com a aplicação da multa prevista no art. 57 da Lei 8.443/1992 apenas aos ex-gestores municipais, devido à prescrição da ação punitiva por parte deste Tribunal em relação aos agentes da Funasa.
Ademais, ante a análise acima empreendida no item 33 desta instrução, as alegações de defesa apresentadas pelo Sr. Jair Alexandre Gonçalves devem ser parcialmente acolhidas para, no mérito, afastar o Sr. Jair Alexandre Gonçalves da responsabilização pelo débito apurado em solidariedade com outros responsáveis e julgar suas contas regulares com ressalva, dando-se-lhe quitação.
Sem embargos do expendido, ante a análise contida nos itens 42-44 desta instrução, contudo, deve-se reconhecer de ofício a prescrição da ação punitiva por parte deste Tribunal em relação aos atos praticados pelas Sras. Jônia Franco de Oliveira, Sra. Carmen Lúcia Miranda Silvera e Cláudia Ferro Nazareno e pelos Srs. Marcos Roberto Muffareg, Marcos Esner Musafir, Abrahão Gomes da Silva, com fundamento no art. 205 do Código Civil vigente e consoante o incidente de uniformização de jurisprudência deliberado no Acórdão 1441/2016-TCU-Plenário, da relatoria do Ministro Benjamin Zymler.
PROPOSTA DE ENCAMINHAMENTO
Diante do exposto, submetem-se os autos à consideração superior, propondo ao Tribunal:
 considerar revéis o Sr. Almir Dumay Lima (CPF: XXX.182.597-XX) e o Sr. Alcides Soares de Souza (CPF: XXX.461.211-XX) , com fundamento no § 3º, art. 12, Lei 8.443, de 16 de julho de 1992;
 acolher as razões de justificativa apresentadas pelo Sr. Jorge Oliveira dos Santos (CPF: XXX.043.107-XX) ;
 acolher parcialmente as alegações de defesa apresentadas pelo Sr. Jair Alexandre Gonçalves (CPF: XXX.058.417-XX) ;
 rejeitar as razões de justificativa apresentadas pela Sra. Jônia Franco de Oliveira (CPF XXX.903.802-XX) , pela Sra. Carmen Lúcia Miranda Silvera (CPF: XXX.370.881-XX) , pelo Sr. Marcos Roberto Muffareg (CPF: XXX.612.217-XX) , pela Sra. Cláudia Ferro Nazareno (CPF: XXX.811.725-XX) , pelo Sr. Marcos Esner Musafir (CPF: XXX.415.577-XX) e pelo Sr. Abrahão Gomes da Silva (CPF: XXX.649.987-XX) ;
 rejeitar as alegações de defesa apresentadas pelo Sr. José Luiz Ribeiro Reis (CPF: XXX.999.802-XX) e pelo Sr. João Teófílo da Silva (CPF: XXX.812.131-XX) ;
 com fundamento nos arts. 1º, inciso I, 16, inciso II, 18 e 23, inciso II, da Lei 8.443/1992, c/c os arts. 1º, inciso I, 208 e 214, inciso II, do Regimento Interno deste Tribunal, que sejam julgadas regulares com ressalva as contas Sr. Jair Alexandre Gonçalves (CPF: XXX.058.417-XX) , na qualidade de Prefeito do Município de Itatiaia/RJ (gestão 2005-2008) , dando-se-lhe quitação;
 com fundamento nos arts. 1º, inciso I, 16, inciso III, alínea "c" e § 2º, da Lei 8.443/1992 c/c os arts. 19 e 23, inciso III, da mesma Lei, e com arts. 1º, inciso I, 209, inciso III e § 5º, 210 e 214, inciso III, do Regimento Interno deste Tribunal, que sejam julgadas irregulares as contas do Sr. Almir Dumay Lima (CPF: XXX.182.597-XX) , na qualidade de Prefeito do Município de Itatiaia/RJ (gestão 2001-2004) , do Sr. José Luiz Ribeiro Reis (CPF: XXX.999.802-XX) , na qualidade de membro do grupo de trabalho instituído pela Portaria Funasa 269, de 23/5/2003, do Sr. João Teófílo da Silva (CPF: XXX.812.131-XX) , na qualidade de membro do grupo de trabalho instituído pela Portaria Funasa 269, de 23/5/2003; e do Sr. Alcides Soares de Souza (CPF: XXX.461.211-XX) , na qualidade de membro do grupo de trabalho instituído pela Portaria Funasa 269, de 23/5/2003; e condená-los solidariamente ao pagamento das quantias a seguir especificadas, com a fixação do prazo de quinze dias, a contar da notificação, para comprovarem, perante o Tribunal (art. 214, inciso III, alínea "a", do Regimento Interno) , o recolhimento da dívida aos cofres da Fundação Nacional de Saúde, atualizada monetariamente e acrescida dos juros de mora, calculados a partir da data discriminada, até a data do recolhimento, na forma prevista na legislação em vigor;
	Valor original (R$) 
	Data da ocorrência
	Tipo

	208.969,22
	30/7/2003
	D

	208.967,00
	3/1/2004
	D

	95.611,33
	24/2/2010
	C

Valor atualizado até 7/8/2019: R$ 825.761,54
 aplicar ao Sr. Almir Dumay Lima (CPF: XXX.182.597-XX) a multa prevista no art. 57 da Lei 8.443/1992 c/c o art. 267 do Regimento Interno, com a fixação do prazo de quinze dias, a contar das notificações, para comprovar, perante o Tribunal (art. 214, inciso III, alínea "a", do Regimento Interno) , o recolhimento da dívida aos cofres do Tesouro Nacional, atualizada monetariamente desde a data do acórdão que vier a ser proferido até a do efetivo recolhimento, se for paga após o vencimento, na forma da legislação em vigor;
 autorizar, desde logo, nos termos do art. 28, inciso II, da Lei 8.443/1992, a cobrança judicial da dívida caso não atendidas as notificações;
 autorizar, caso solicitado, o pagamento da dívida do Sr. Almir Dumay Lima (CPF: XXX.182.597-XX) , do Sr. José Luiz Ribeiro Reis (CPF: XXX.999.802-XX) , do Sr. João Teófílo da Silva (CPF: XXX.812.131-XX) e do Sr. Alcides Soares de Souza (CPF: XXX.461.211-XX) em até 36 parcelas mensais e consecutivas, nos termos do art. 26 da Lei 8.443/1992 c/c o art. 217 do Regimento Interno, fixando-lhes o prazo de quinze dias, a contar do recebimento da notificação, para comprovarem perante o Tribunal o recolhimento da primeira parcela, e de trinta dias, a contar da parcela anterior, para comprovar o recolhimento das demais parcelas, devendo incidir sobre cada valor mensal, atualizado monetariamente, os juros de mora devidos, na forma prevista na legislação em vigor;
 alertar aos responsáveis que a falta de comprovação do recolhimento de qualquer parcela importará no vencimento antecipado do saldo devedor, nos termos do § 2º do art. 217 do Regimento Interno deste Tribunal;
 enviar cópia do acórdão que vier a ser proferido ao Fundação Nacional de Saúde e aos responsáveis para ciência, informando que a deliberação, acompanhada do relatório e voto que a fundamentarem, estará disponível para consulta no endereço www.tcu.gov.br/acordaos, além de esclarecer que, caso requerido, o TCU poderá fornecer as correspondentes cópias, em mídia impressa, aos interessados e aos responsáveis arrolados nestes autos;
 encaminhar cópia da deliberação, bem como do relatório e do voto que a fundamentarem, ao Procurador-Chefe da Procuradoria da República no Estado do Rio de Janeiro, nos termos do § 3º do art. 16 da Lei 8.443/1992 c/c o § 7º do art. 209 do Regimento Interno do TCU, para adoção das medidas que entender cabíveis, informando-lhe que o inteiro teor da deliberação pode ser 
2.	Diante da apresentação de novos elementos por parte do sr. João Teófilo da Silva (peça 144) , restituí excepcionalmente os autos à unidade técnica para apreciação. Assim, foi elaborada nova instrução com o seguinte teor:
"Cuidam os autos de Tomada de Contas Especial instaurada pela Fundação Nacional de Saúde (Funasa) , em desfavor do Sr. Almir Dumay Lima (CPF: XXX.182.597-XX) , na qualidade de prefeito (gestão 2001-2004) , e Sr. Jair Alexandre Gonçalves (CPF XXX.058.417-XX) , na qualidade de prefeito (gestão 2005-2008) , solidariamente, em razão da inexecução do objeto do Convênio 510/2002 (Siafi 473960) , celebrado entre o município de Itatiaia/RJ e a referida fundação.
HISTÓRICO
De acordo com as informações colhidas do ajuste (peça 1, p. 41) e do respectivo plano de trabalho (peça 1, p. 9-17) , o instrumento de repasse em testilha teve por objeto a implantação de um sistema de 	abastecimento de água naquela municipalidade, cuja vigência estabelecida inicialmente foi de 11/12/2002 a 11/4/2003, consoante as informações gerais. Após sucessivas prorrogações, o termo vigeu até 26/5/2008, conforme aditivos firmados (peça 1, p. 117, 289, 325 e 363, e peça 5, p. 36-40) , com prazo final para prestação de contas em até sessenta dias após o término da vigência.
Para executá-lo, conforme o disposto no termo simplificado (peça 1, p. 41) , foram previstos R$ 677.001,32, sendo R$ 626.903,22 a cargo da União e R$ 50.098,10 a título de contrapartida municipal. Não obstante o pactuado, os recursos federais foram parcialmente liberados em duas parcelas, no montante de R$ 417.936,22, cujos créditos em conta bancária específica assim se configuraram:
Tabela 1 - Repasses do concedente
	Ordem Bancária
	Data de emissão
	Data do crédito
	Valor (R$) 

	2003OB004759
	28/7/2003
	30/7/2003
	208.969,22

	2003OB008664
	31/12/2003
	3/1/2004*
	208.967,00

	Total (R$) 
	417.936,22

	Fonte: ordens bancárias (peça 1, p. 265 e 339) e extrato bancário (peça 2, p. 24) .
*Considerou-se o segundo dia útil após a emissão, ante a ausência do extrato bancário de janeiro de 2004.

De acordo com o relatório do tomador de contas, a terceira parcela não foi liberada em razão da não aprovação da prestação de contas da primeira parcela (peça 4, p. 280) .
Compulsando os autos, observa-se que a Funasa, por intermédio de sua superintendência estadual, enquanto poder concedente responsável pela avaliação originária da aplicação dos recursos públicos federais por ela repassados ao ente municipal, manifestou-se conclusivamente sobre as obras em três oportunidades, da seguinte forma:
 Parecer Técnico de 17/2/2003 (peça 1, p. 83) : apenas a limpeza havia sido executada, o terreno havia sido desapropriado em 17/12/2002, a licitação já estava em conclusão e, em razão disso, manifestou-se favorável à liberação de recursos, ante a necessidade urgente da estação de tratamento de água como solução ao surto de diarreia ocorrido em 2002;
 Parecer Técnico de 11/6/2008 (peça 2, p. 166) : relato de forma sucinta com a constatação de não retomada da construção da estação de tratamento de água pelo município, devido a entraves técnicos com órgão ambiental, sendo executado apenas serviços de terraplanagem para construção da base da estação, os quais certamente teriam e ser refeitos tendo em vista do tempo decorrido, fato que motivou a não aprovação da prestação de contas parcial do ajuste (peça 2, p.168) ; e
 Despacho de 28/8/2009 (peça 2, p. 298) : o objeto não foi executado, "o único serviço feito pelo município foi o de limpeza e terraplenagem do terreno, onde seria instalada a Estação de Tratamento, cuja vegetação voltou a crescer com o passar do tempo".
Por sua vez, a análise financeira dos valores geridos pelo convenente foi realizada por intermédio do Parecer, de 24/9/2004, (peça 2, p. 233) , que se limitou a relatar que a prestação de contas parcial demonstrou a existência de receitas no valor de R$ 209.383,66 e despesas no valor de R$ 188.046,00, restando, portanto, um saldo residual de R$ 21.337,66, a ser utilizado em conjunto com a última parcela, e condicionou a aprovação à emissão do parecer técnico com a necessidade de visita in loco.
Consta nos autos a devolução aos cofres públicos da Funasa de saldo de recursos existente em conta corrente no valor de R$ 95.611,23 correspondentes a rendimentos financeiros, cuja transação bancária foi efetuada em 24/2/2010, conforme guia de recolhimento e respectivo comprovante de pagamento (peça 3, p. 317) .
Na fase de apuração, os Srs. Almir Dumay Lima e Jair Alexandre Gonçalves foram identificados como responsáveis na condição de gestores da avença durante a vigência e devidamente notificados previamente pela Funasa acerca das irregularidades constatadas com a ocorrência de dano ao erário para a apresentação de justificativas ou devolução dos recursos impugnados (peça 4, p. 274-276) . As defesas apresentadas pelos responsáveis foram analisadas e, no entanto, refutadas pelo tomador (peça 4, p. 274-276) , subsistindo, dessa forma, o motivo que legitimou a instauração desta tomada de contas especial.
Caracterizadas as irregularidades e esgotadas as medidas administrativas internas sem a obtenção do ressarcimento do débito causado aos cofres da União, o órgão instaurador, em seu Relatório de Tomada de Contas Especial 510/2002, emitido em 3/9/2010 (peça 4, p. 268-280) , com a indicação circunstanciada das providências adotadas pela autoridade administrativa no instrumento de repasse em questão, pugnou pela imputação de débito no montante original apurado de R$ 394.792,17, sendo R$ 185.825,17 ao Sr. Almir Dumay Lima na qualidade de prefeito entre 2001 e 2004, e R$ 208.967,00 ao Sr. Jair Alexandre Gonçalves  na qualidade de prefeito entre 2005 e 2008, em razão da inexecução do objeto previsto no Convênio 510/2002, firmado com o município de Itatiaia/RJ para implantação de um sistema de 	abastecimento de água naquela localidade.
Não obstante as razões acima aduzidas, o processo de tomada de contas especial, ainda na fase interna, retornou à Funasa para saneamento das inconsistências apontadas pela Controladoria-Geral da União (CGU) , nos termos do Despacho DPPCE/DP/SFC/CGU-PR 6669/2013, de 29/8/2013 (peça 5, p. 52-56) , relativas à origem do dano ao erário, que desconsiderou as datas de emissão das ordens bancárias, e ao recolhimento aos cofres da concedente efetuado em 24/2/2010.
Em razão disso, em regularização às pendências apontadas pelo órgão de controle interno, o tomador manifestou-se por intermédio do despacho de peça 5, p. 78-88, com a indicação circunstanciada do entendimento acerca do prejuízo apurado e sem qualquer alteração no entendimento anteriormente adotado. Os autos foram, então, reencaminhados à CGU em 31/4/2015 (peça 5, p. 106) .
O Relatório de Auditoria 903/2015 (peça 5, p. 110-112) contém a devida manifestação acerca dos quesitos mencionados no art. 4º, inciso V e § 1º, da Instrução Normativa - TCU 71, de 28 de novembro de 2012, tendo concluído aquela instância de controle pelas irregularidades das contas em consonância com o entendimento adotado pelo tomador, conforme Certificado de Auditoria 903/2015 (peça 5, p. 114) e Parecer do Dirigente do Órgão de Controle Interno 903/2015 (peça 5, p. 115) .
Em Pronunciamento Ministerial de peça 5, p. 116, o Ministro de Estado da Saúde, na forma do art. 52, da Lei 8.443, de 16 de julho de 1992, atesta haver tomado conhecimento das conclusões do Controle Interno pela irregularidade das presentes contas.
Uma vez remetidos os autos a este Tribunal para fins de apreciação e julgamento, em sede de instrução preliminar (peça 9) e pronunciamento uniforme da unidade técnica (peça 10) , após as considerações técnicas acerca da apuração dos fatos, identificação dos responsáveis e quantificação do dano para fins de ressarcimento, a análise preliminar concluiu pela inexecução do objeto previsto no Convênio 510/2002, cujo dano ao erário apurado foi de R$ 394.792,17, sendo R$ 208.969,22, com dedução de R$ 95.611,23 já ressarcido aos cofres públicos, ao Sr. Almir Dumay Lima, na qualidade de prefeito entre 2001 e 2004, e R$ 208.967,00 ao Sr. Jair Alexandre Gonçalves  na qualidade de prefeito entre 2005 e 2008.
A proposta foi, então, submetida ao relator deste feito, Ministro Benjamin Zymler, e integralmente acolhida, nos termos do despacho de 11/9/2015 (peça 11) , com a devida autorização para a realização das citações aventadas, as quais foram promovidas da seguinte forma:
Tabela 2 - Citação dos responsáveis
	Destinatário
	Expediente
	Data da ciência

	Sr. Almir Dumay Lima
	Edital 116/2015-TCU/SECEX-RJ (peça 29) 
	28/12/2015 (peça 31) 

	Sr. Jair Alexandre Gonçalves
	Ofício 2866/2015-TCU/SECEX-RJ (peça 14) 
	30/9/2015 (peça 19) 

	Fonte: processo TC Processo 014.822/2015-6.

Haja vista as tentativas frustradas de notificação do Sr. Almir Dumay Lima, consoante os esforços envidados e ainda esgotadas as possibilidades de obtenção de outros domicílios nos sistemas administrativos à disposição desta Corte, nos termos delineados no despacho de expediente (peça 28) , foi promovida a sua citação por meio do Edital 116/2015-TCU/SECEX-RJ, de 23 de dezembro de 2015 (peça 29) , publicado no Diário Oficial da União 247, Seção 3, de 28/12/2015 (peça 30) .
Ante as alegações de defesa apresentadas pelo Sr. Jair Alexandre Gonçalves, em sede de nova instrução preliminar, a então Secex-RJ rejeitou-as e concluiu que as citações deveriam ser renovadas, assim como identificou a ocorrência de atos de gestão irregulares praticados por gestores da Funasa, à época, que, apesar de não resultarem dano ao erário, deveriam ser apurados, sendo os responsáveis enquadrados com os seguintes contornos:
 citação do Sr. Almir Dumay Lima (prefeito entre 2001 e 2004) , em razão da inexecução do objeto previsto no Convênio 510/2002 (Siafi 473960) , no valor histórico de R$ 208.969,22, com dedução de R$ 95.611,23 já ressarcido aos cofres públicos;
 citação solidária do Sr. Almir Dumay Lima (prefeito entre 2001 e 2004) e do Sr. Jair Alexandre Gonçalves (prefeito entre 2005 e 2008) , em razão da inexecução do objeto previsto no Convênio 510/2002 (Siafi 473960) , no valor histórico de R$ 208.967,00; e
 audiência da Sra. Jônia Franco de Oliveira (coordenadora regional da Funasa no Rio de Janeiro) , da Sra. Carmen Lúcia Miranda Silvera (coordenadora-geral de convênios da Funasa) , do Sr. Marcos Roberto Muffareg (chefe da Diesp/Core/RJ/Funasa) , da Sra. Cláudia Ferro Nazareno (coordenadora regional substituta da Funasa no Rio de Janeiro) , do Sr. Marcos Esner Musafir (coordenador regional da Funasa no Rio de Janeiro) , do Sr. Abrahão Gomes da Silva (engenheiro sanitarista da Diesp/Core/RJ/Funasa) , do Sr. Jorge Oliveira dos Santos (chefe da equipe de convênios da Core/RJ/Funasa) , devido a atos de gestão irregulares que contribuíram para a ocorrência de dano ao erário, na exata medida de suas responsabilidades (peça 35, p. 20-27) .
Após pronunciamento de unidade exarado com fundamento na subdelegação de competência constante da Portaria-Secex-RJ 5, de 6/3/2015, foram promovidas as citações e audiências dos responsáveis da seguinte forma:
Tabela 3 - Notificação dos responsáveis
	Destinatário
	Expediente
	Data da ciência

	Sr. Almir Dumay Lima
	Edital 10/2017-TCU/SECEX-RJ (peça 97) 
	6/2/2017 (peça 98) 

	Sr. Jair Alexandre Gonçalves
	Ofício 1177/2016-TCU/SECEX-RJ (peça 52) 
	13/5/2016 (peça 65) 

	Sra. Jônia Franco de Oliveira
	Ofício 1180/2016-TCU/SECEX-RJ (peça 51) 
	17/5/2016 (peça 66) 

	Sra. Carmen Lúcia Miranda Silvera
	Ofício 1181/2016-TCU/SECEX-RJ (peça 53) 
	13/5/2016 (peça 58) 

	Sr. Marcos Roberto Muffareg
	Ofício 1183/2016-TCU/SECEX-RJ (peça 48) 
	13/5/2016 (peça 67) 

	Sra. Cláudia Ferro Nazareno
	Ofício 1184/2016-TCU/SECEX-RJ (peça 49) 
	16/5/2016 (peça 64) 

	Sr. Marcos Esner Musafir
	Ofício 1194/2016-TCU/SECEX-RJ (peça 47) 
	31/5/2016 (peça 72) 

	Sr. Abrahão Gomes da Silva
	Ofício 1195/2016-TCU/SECEX-RJ (peça 46) 
	14/5/2016 (peça 70) 

	Sr. Jorge Oliveira dos Santos
	Ofício 1196/2016-TCU/SECEX-RJ (peça 45) 
	13/5/2016 (peça 59) 

	Fonte: processo TC Processo 014.822/2015-6.

Haja vista as tentativas frustradas de notificação do Sr. Almir Dumay Lima, consoante os esforços envidados e ainda esgotadas as possibilidades de obtenção de outros domicílios nos sistemas administrativos à disposição desta Corte, nos termos delineados no despacho de expediente (peça 95) , foi promovida a sua citação por meio do Edital 10/2017-TCU/SECEX-RJ, de 31 de janeiro de 2017 (peça 97) , publicado no Diário Oficial da União 267, Seção 3, de 6/2/2017 (peça 98) .
Apesar de não constar o respectivo comprovante de notificação do Sr. Marcos Esner Musafir, constata-se o seu comparecimento aos autos de forma espontânea por intermédio de pedido de dilação de prazo, razão pela qual torna-se suprida eventual falha e até mesmo a falta de citação e/ou audiência deste Tribunal sem prejuízo do direito ao contraditório e à ampla defesa, com fundamento no art. 179, § 4º, do Regimento Interno deste Tribunal, bem como no art. 239, § 1º, do Código de Processo Civil, aplicado subsidiariamente aos processos de controle externo.
Compulsando os autos, uma vez apreciados e deferidos os pedidos de dilação de prazo solicitados (peças 54-57, 60-63, 68-69 e 72-73) , observam-se as alegações de defesa e razões de justificativa apresentadas pelos responsáveis acostadas às peças 71, 74, 77, 79-83 e 96. Não obstante, apesar de devidamente notificado, o Sr. Almir Dumay Lima se manteve silente perante esta Corte de Contas e, desta forma, não se manifestou quanto às irregularidades a ele imputadas, no prazo regimental fixado.
Em seguida, o exame técnico contido na instrução de peça 102, cuja conclusão foi acompanhada do pronunciamento uniforme da unidade técnica de peça 103, de pronto, em análise às audiências realizadas, acolheu as razões de justificativa do Sr. Jorge Oliveira dos Santos. Por outro lado, rejeitou as razões de justificativa do Sr. Abrahão Gomes da Silva, do Sr. Marcos Esner Musafir, do Sr. Marcos Roberto Muffareg, da Sra. Cláudia Ferro Nazareno, da Sra. Jônia Franco de Oliveira, da Sra. Carmen Lúcia Miranda Silvera, mantendo-se as irregularidades atribuídas a esses responsáveis.
Ademais, acerca das citações promovidas, concluiu-se que as alegações de defesa apresentadas pelo Sr. Jair Alexandre Gonçalves não foram suficientes para afastar a sua responsabilidade sobre o dano ao erário apurado. Já o Sr. Almir Dumay Lima foi considerado revel, dando-se prosseguimento ao processo, em conformidade com o art. 12, § 3º, da Lei 8.443/1992.
Por último, não obstante as razões aduzidas, a análise das ocorrências descritas nos itens 113-132 da instrução de peça 102, p. 13-16, identificou a ocorrência de fatos novos que necessitavam de esclarecimento: o conhecimento da situação do terreno à época que se firmou a avença; a liberação das ordens bancárias em 7/2003 e 12/2003 (peça 79, p. 2-11) pela Presidência da Funasa, tendo o processo sido descentralizado para a Presidência em 28/5/2003, ou seja, antes do primeiro pagamento, e retornado à Diesp/RJ somente em 24/9/2004 (peça 79, p. 48 e 51) .
Sendo assim, o exame técnico concluiu que os Srs. José Luiz Ribeiro Reis, João Teófílo da Silva e Alcides Soares de Souza eram responsáveis pelo débito decorrente da inexecução do objeto pactuado em solidariedade com os ex-gestores municipais, dado que, na qualidade de integrantes do grupo de trabalho criado pela Funasa para analisar a instrução de processos, acompanhar e avaliar a execução das obras referentes a convênios, concorreram para a ocorrência do prejuízo aos cofres públicos.
Por essas razões, entendeu-se pertinente a renovação da citação do Sr. Almir Dumay Lima e do Sr. Jair Alexandre Gonçalves, conjuntamente às citações dos integrantes do grupo de trabalho, de acordo com as respectivas solidariedades, razão pela qual se procedeu ao devido enquadramento dos arrolados para fins de citação com os elementos que caracterizam a responsabilização na forma configurada na matriz acostada na preliminar de peça 102, p. 16-23, e transcrita no Apêndice I desta instrução.
Submetidos os autos ao crivo do relator deste feito, mediante o despacho de 8/10/2018 (peça 104) , o Ministro Benjamin Zymler acolheu integralmente a proposta aventada e autorizou as citações na forma estabelecida, as quais foram promovidas da seguinte forma:
Tabela 4 - Citação dos responsáveis
	Destinatário
	Expediente
	Data da ciência

	Sr. Almir Dumay Lima
	Edital 7/2019-TCU/SECEX-RJ (peça 138) 
	24/1/2019 (peça 138) 

	Sr. Jair Alexandre Gonçalves
	Ofício 2686/2018-TCU/SECEX-RJ (peça 111) 
	22/10/2018 (peça 115) 

	Sr. João Teófilo da Silva
	Ofício 2930/2018-TCU/SECEX-RJ (peça 123) 
	23/11/2018 (peça 132) 

	Sr. José Luiz Ribeiro Reis
	Ofício 2687/2018-TCU/SECEX-RJ (peça 112) 
	22/10/2018 (peça 117) 

	Sr. Alcides Soares de Souza
	Ofício 2684/2018-TCU/SECEX-RJ (peça 48) 
	22/10/2018 (peça 116) 

	Fonte: processo TC Processo 014.822/2015-6.

Haja vista as tentativas frustradas de notificação do Sr. Almir Dumay Lima, consoante os esforços envidados e ainda esgotadas as possibilidades de obtenção de outros domicílios nos sistemas administrativos à disposição desta Corte, nos termos delineados no despacho de expediente (peça 135) , foi promovida a sua citação por meio do Edital 7/2019-TCU/Sec-RJ, de 22 de janeiro de 2019 (peça 136) , publicado no Diário Oficial da União 17, Seção 3, de 24/1/2019 (peça 137) .
Após o deferimento do pedido de dilação de prazo solicitado (peças 121-122 e 126-127) , perscrutando os autos, observam-se as alegações de defesa apresentadas pelos Srs. Jair Alexandre Gonçalves (peça 120) , João Teófilo da Silva (peça 134) e José Luiz Ribeiro Reis (peça 139) . Não obstante, apesar de devidamente notificados, os Srs. Almir Dumay Lima e Alcides Soares de Souza se mantiveram silentes perante esta Corte de Contas e, desta forma, não se manifestou quanto às irregularidades a ele imputadas, no prazo regimental fixado.
Sendo assim, nos termos da instrução (peça 141) , acompanhada de pronunciamentos uniformes (peças 142-143) , o exame técnico de mérito permitiu concluir que os atos praticados pelos Srs. Almir Dumay Lima, José Luiz Ribeiro Reis, João Teófílo da Silva e Alcides Soares de Souza configuraram dano aos cofres públicos federais, devido à em razão da inexecução do objeto previsto no Convênio 510/2002, firmado entre a Funasa e o município de Itatiaia/RJ, para implantação de um sistema de abastecimento de água naquela localidade.
Ademais, já as alegações de defesa apresentadas pelo Sr. Jair Alexandre Gonçalves foram parcialmente acolhidas, sendo suficientes para afastar a sua responsabilização pelo débito apurado em solidariedade com outros responsáveis.
Sem embargos do expendido, a análise ainda constatou a necessidade de reconhecer de ofício a prescrição da ação punitiva por parte deste Tribunal em relação aos atos praticados pelas Sras. Jônia Franco de Oliveira, Sra. Carmen Lúcia Miranda Silvera e Cláudia Ferro Nazareno e pelos Srs. Marcos Roberto Muffareg, Marcos Esner Musafir, Abrahão Gomes da Silva, com fundamento no art. 205 do Código Civil vigente e consoante o incidente de uniformização de jurisprudência deliberado no Acórdão 1441/2016-TCU-Plenário, da relatoria do Ministro Benjamin Zymler.
Destarte, em 11/9/2019, os autos foram submetidos à consideração superior com as seguintes propostas no mérito (peça 141, p. 22-23) , ipssis litteris:
a) considerar revéis o Sr. Almir Dumay Lima (CPF: XXX.182.597-XX) e o Sr. Alcides Soares de Souza (CPF: XXX.461.211-XX) , com fundamento no § 3º, art. 12, Lei 8.443, de 16 de julho de 1992;
b) acolher as razões de justificativa apresentadas pelo Sr. Jorge Oliveira dos Santos (CPF: XXX.043.107-XX) ;
c) acolher parcialmente as alegações de defesa apresentadas pelo Sr. Jair Alexandre Gonçalves (CPF: XXX.058.417-XX) ;
d) rejeitar as razões de justificativa apresentadas pela Sra. Jônia Franco de Oliveira (CPF XXX.903.802-XX) , pela Sra. Carmen Lúcia Miranda Silvera (CPF: XXX.370.881-XX) , pelo Sr. Marcos Roberto Muffareg (CPF: XXX.612.217-XX) , pela Sra. Cláudia Ferro Nazareno (CPF: XXX.811.725-XX) , pelo Sr. Marcos Esner Musafir (CPF: XXX.415.577-XX) e pelo Sr. Abrahão Gomes da Silva (CPF: XXX.649.987-XX) ;
e) rejeitar as alegações de defesa apresentadas pelo Sr. José Luiz Ribeiro Reis (CPF: XXX.999.802-XX) e pelo Sr. João Teófílo da Silva (CPF: XXX.812.131-XX) ;
f) com fundamento nos arts. 1º, inciso I, 16, inciso II, 18 e 23, inciso II, da Lei 8.443/1992, c/c os arts. 1º, inciso I, 208 e 214, inciso II, do Regimento Interno deste Tribunal, que sejam julgadas regulares com ressalva as contas Sr. Jair Alexandre Gonçalves (CPF: 050.058.417- 68) , na qualidade de Prefeito do Município de Itatiaia/RJ (gestão 2005-2008) , dando-se-lhe quitação;
g) com fundamento nos arts. 1º, inciso I, 16, inciso III, alínea "c" e § 2º, da Lei 8.443/1992 c/c os arts. 19 e 23, inciso III, da mesma Lei, e com arts. 1º, inciso I, 209, inciso III e § 5º, 210 e 214, inciso III, do Regimento Interno deste Tribunal, que sejam julgadas irregulares as contas do Sr. Almir Dumay Lima (CPF: XXX.182.597-XX) , na qualidade de Prefeito do Município de Itatiaia/RJ (gestão 2001-2004) , do Sr. José Luiz Ribeiro Reis (CPF: XXX.999.802-XX) , na qualidade de membro do grupo de trabalho instituído pela Portaria Funasa 269, de 23/5/2003, do Sr. João Teófílo da Silva (CPF: XXX.812.131-XX) , na qualidade de membro do grupo de trabalho instituído pela Portaria Funasa 269, de 23/5/2003; e do Sr. Alcides Soares de Souza (CPF: XXX.461.211-XX) , na qualidade de membro do grupo de trabalho instituído pela Portaria Funasa 269, de 23/5/2003; e condená-los solidariamente ao pagamento das quantias a seguir especificadas, com a fixação do prazo de quinze dias, a contar da notificação, para comprovarem, perante o Tribunal (art. 214, inciso III, alínea "a", do Regimento Interno) , o recolhimento da dívida aos cofres da Fundação Nacional de Saúde, atualizada monetariamente e acrescida dos juros de mora, calculados a partir da data discriminada, até a data do recolhimento, na forma prevista na legislação em vigor;
	Valor original (R$) 
	Data da ocorrência
	Tipo

	208.969,22
	30/7/2003
	D

	208.967,00
	3/1/2004
	D

	95.611,33
	24/2/2010
	C

Valor atualizado até 7/8/2019: R$ 825.761,54
h) aplicar ao Sr. Almir Dumay Lima (CPF: XXX.182.597-XX) a multa prevista no art. 57 da Lei 8.443/1992 c/c o art. 267 do Regimento Interno, com a fixação do prazo de quinze dias, a contar das notificações, para comprovar, perante o Tribunal (art. 214, inciso III, alínea "a", do Regimento Interno) , o recolhimento da dívida aos cofres do Tesouro Nacional, atualizada monetariamente desde a data do acórdão que vier a ser proferido até a do efetivo recolhimento, se for paga após o vencimento, na forma da legislação em vigor;
Em seguida, considerando o documento colacionado aos autos pelo Sr. João Teófilo da Silva, intitulado de recurso de revisão (peça 144) , o Parquet de Contas, em consonância com a parecer exarado pelo Subprocurador-Geral Lucas Rocha Furtado (peça 145) , sugeriu o retorno destes autos à unidade técnica para reanálise com base nos novos elementos apresentados, cuja proposta fora, excepcionalmente, acolhida pelo Ministro-Relator Benjamin Zymler, nos termos do Despacho de 24/10/2019 (peça 146) .
EXAME TÉCNICO
O exame técnico ora proposto circunscreve-se à análise dos elementos colacionados a posteriori pelo Sr. João Teófilo da Silva, em 4/10/2019, a título de recurso de revisão (peça 144) , em obediência à determinação do Ministro-Relator Benjamin Zymler, delineada no Despacho de 24/10/2019 (peça 146) .
De pronto, cabe assinalar que não há elementos novos de defesa apresentados pelo referido responsável, uma vez que o teor argumentativo do documento epigrafado se destina em grande medida a refutar a análise de mérito já realizada pela unidade técnica (peças 141-143) , considerando as alegações de defesa por ele acostadas anteriormente (peca 134) , após a sua regular citação, em obediência ao contraditório e à ampla defesa.
A princípio, rememora-se o seu enquadramento, enquanto membro do grupo de trabalho instituído pela Portaria Funasa 269, de 23/5/2003, para fins de citação cuja irregularidade, acompanhada dos respectivos elementos de responsabilização, foi a ele atribuída com os contornos demonstrados a seguir, nos termos da instrução preliminar (peça 102, p. 16 e 23) e do respectivo ofício citatório (peça 123) :
Irregularidade: Infração à norma legal ou regulamentar de natureza contábil, financeira, orçamentária, operacional ou patrimonial.
Conduta: Ter realizado análise intempestiva da prestação de contas parcial referente à primeira parcela do Convênio 510/2002, que poderia ter evitado o repasse da segunda parcela, tendo por critério o descumprimento do disposto no art. 31, caput, da IN/STN 1/1997 e a jurisprudência deste tribunal, a exemplo dos Acórdão 184/2016-TCU-Plenário, 1.224/2014- TCU-1ª Câmara;
Nexo de causalidade: Negligência na gestão do convênio, que contribuiu à ocorrência do dano ao Erário relativo à segunda parcela de recursos repassada; e
Culpabilidade: A partir da apresentação da prestação de contas parcial relativa à primeira parcela de recursos houve tempo suficiente para que esses servidores analisassem a situação fática relacionada ao entrave ambiental e suspendessem a continuidade dos repasses, diminuindo o dano ao erário.
Débito 1: valor histórico de R$ 208.269,22 (como data da ocorrência em 30/7/2003 e dedução do montante no valor de R$ 95.611,33 com data da ocorrência em 24/2/2010) , em solidariedade com o Sr. Almir Dumay Lima (Prefeito do Município de Itatiaia/RJ de 1997 a 2004) e com os Srs. José Luiz Ribeiro Reis e Alcides Soares de Souza (membros do grupo de trabalho instituído pela Portaria Funasa 269, de 23/5/2003) .
Débito 2: valor histórico de R$ 208.967,00 (como data da ocorrência em 3/1/2004) em solidariedade com o Srs. Almir Dumay Lima e Jair Alexandre Gonçalves (Prefeitos do Município de Itatiaia/RJ de 1997 a 2004 e de 2005 a 2008, respectivamente) e com os Srs. José Luiz Ribeiro Reis e Alcides Soares de Souza (membros do grupo de trabalho instituído pela Portaria Funasa 269, de 23/5/2003) .
Dos elementos de defesa apresentados posteriormente pelo Sr. João Teófilo da Silva (peça 144) , acompanhadas das respectivas análises.
Argumentação da defesa
0. Após tecer breve histórico acerca da ocorrência a ela imputada, de início, o Sr. João Teófilo da Silva alega que, no âmbito do grupo de trabalho, constituído pela Portaria Funasa 269/2003, e com base na Portaria Funasa 1.776/2003, que aprovou o Regimento Interno da Fundação Nacional de Saúde, a sua atuação, na qualidade de ex-Coordenador-Geral de Orçamento e Finanças, estava adstrita à descentralização de créditos, ou seja, à atividade estritamente financeira de liberação das parcelas atinentes a valores inscritos em restos pagar de 2012, a qual dependia de outros procedimentos anteriores, atribuídos a diferentes departamentos.
0. Afirma que, mesmo na condição de Coordenador-Geral de Orçamento e Finanças, as suas atribuições não transcendiam os limites do campo de atividade da administração orçamentária, financeira e contábil da Funasa, o que afasta a sua responsabilidade pela falha na análise de instrução processual referente ao Convênio 510/2002. Diante de entraves internos no processo relativo ao instrumento de repasse, não havia conhecimento da existência de pareceres que impedissem ou suspendessem os pagamentos da 1ª e 2ª parcelas pactuadas.
0. Continuando nessa mesma linha de raciocínio, entende o Sr. João Teófilo da Silva que a Portaria Funasa 443/2002 corrobora a falta de amparo normativo para a sua inclusão como responsável na presente tomada de contas especial, visto que a sua participação restringiu-se apenas à emissão de empenhos e de ordens bancárias referentes a despesas aprovadas e/ou atestadas por outros departamentos/coordenações da Funasa, durante fases anteriores à liberação dos respectivos pagamentos, não lhe cabendo questionar a liberação de uma parcela efetivamente aprovada e/ou atestada por outros setores devidamente capacitados para esse mister dentro da estrutura hierárquica da Funasa.
0. Dentro desse contexto, reafirma que a liberação da 1ª e 2ª parcelas do Convênio 510/2002 foi realizada com base em declaração expressa da Coordenação Regional da Funasa no Rio de Janeiro, ratificada pela declaração da Coordenação-Geral de Cooperação Técnica em Saneamento, e da Coordenação-Geral de Convênios no nível central, que se manifestaram favoravelmente à liberação dos recursos.
0. Ademais, a Instrução Normativa STN 1/1997, em seu art. 21, § 2º e § 3º, não condiciona a liberação dos recursos da 2ª parcela à apresentação e análise de prestação de contas parcial referente à primeira parcela liberada. Acerca do pagamento, o responsável sustenta que:
Na realidade, os empenhos que permitiram gerar as Ordens Bancárias 20030B004759, de 28/7/2003, e 200306008664, de 31/12/2003, são, respectivamente: 2003NE001601 e 2003NE001599. O fato de os empenhos terem sido emitidos no exercício de 2003 descaracteriza a situação de restos a pagar, o que inviabiliza a aplicabilidade da Portaria FUNASA n° 269/2003, de 23/5/2003, ao presente processo. Em consequência, torna-se inexequível por insubsistência o 'Período de exercício' da referida portaria, a partir de 23/5/2003, citado no quadro 'Irregularidade 2: Infração à norma legal ou regulamentar de natureza contábil, financeira, orçamentária, operacional ou patrimonial'. Além disso, fica sem efeito a determinação de pagamento a ser efetuado somente após completa revisão pelo grupo de trabalho, pelo fato de estar restrita a convênios inscritos em restos a pagar de 2002.
0. Considerando o seu enquadramento como responsável pelo débito decorrente da inexecução do objeto, aduz que não há nexo de causalidade entre a liberação dos recursos públicos respaldada em pareceres técnicos favoráveis e sua atividade considerada estranha a área de competência em que atuava à época, relacionada ao Convênio 510/2002.
Análise
0. No bojo destes autos, a citação do Sr. João Teófilo da Silva, a despeito de solidária com gestores municipais que, de fato, não executaram o objeto pactuado a contento, decorreu de omissão ou negligência no exercício de suas competências, no âmbito dos trabalhos designados pela Portaria Funasa 269/2003, que contribuiu para a ocorrência do prejuízo ao erário, ante a liberação indevida de recursos públicos repassados por força do Convênio 510/2002 (Siafi 473960) , firmado com o município de Itatiaia/RJ.
0. Ainda que a todo instante o responsável espelhe seus atos à condição de Coordenador-Geral de Orçamento e Finanças, o fato é que a sua conduta guardou estrita relação com o seu papel enquanto membro do grupo de trabalho instituído pela Portaria Funasa 269, de 23/5/2003, bem como os atos por ele praticados nesta condição.
0. Em 24/9/2004, o chefe da Equipe de Convênios da Coordenação Regional da Funasa no Rio de Janeiro, mediante parecer relativo à análise da primeira parcela no valor de R$ 208.969,22, concluiu pela aprovação da respectiva prestação de contas parcial condicionada à emissão do parecer técnico em mesmo sentido (peça 2, p. 233) . Apesar dos formulários datados de 30/9/2003 (peça 2, p. 18-22) , mesmo que se considere a apresentação da prestação de contas parcial referente à primeira parcela em 7/11/2003, conforme expediente acostado pelo responsável (peça 144, p. 19) , ainda assim já se constata que a análise ocorreu quase um ano após e, ainda assim, somente quanto ao seu aspecto financeiro. 
0. Sob o ponto de vista técnico, a despeito da condicionante acima mencionada com o encaminhamento do referido parecer à Divisão de Engenharia e Saúde Pública da Core/RJ para atendimento, não constava destes autos que o exigido parecer técnico tivesse sido produzido, ao menos, antes de 11/7/2008.
0. Analisando-se o despacho proferido pelo Sr. João Teófilo da Silva, no âmbito do grupo de trabalho (peça 139, p. 30) , percebe-se que, de fato, a sua manifestação se limitou a informar que os recursos orçamentários e financeiros estavam assegurados para liberação, o que guarda consonância com os argumentos apresentados em sua defesa, demonstrando que a sua atuação se restringiu à atividade da administração orçamentária, financeira e contábil da Funasa.
0. Não obstante, há de ressaltar que o Sr. João Teófilo da Silva, ainda que sua atividade estivesse adstrita à atividade da administração orçamentária, financeira e contábil da Funasa, era membro grupo de trabalho criado com fins específicos, quais sejam: "analisar a instrução processo, acompanhar e avaliar a execução das obras referentes aos convênios celebrados pela Funasa, na área de saneamento". Não bastasse isso, a respectiva portaria determinava ao grupo que "todo pagamento referente aos convênios aludidos no artigo anterior, só será efetuado após completa revisão por este Grupo de Trabalho" (peça 1, p. 333) .
0. Mesmo que a sua atribuição naquela ocasião fosse limitada a sua área de competência, como insiste sustentar, na medida em que o responsável foi designado para compor um grupo de trabalho junto aos demais membros, os atos por ele praticados nesta condição, por conseguinte, restaram vinculados às atribuições nele previstas e às finalidades a ele adstritas, independentemente do cargo que ocupava na fundação. E justamente, por essa razão, é que todos os integrantes do grupo foram arrolados em solidariedade.
0. Em outras palavras, a sua conduta, somada com os demais integrantes, foi determinante para que os recursos fossem liberados mesmo diante de um cenário incerto e povoado de pendências a serem solucionadas antes que os recursos fossem, de fato, disponibilizados em favor do ente convenente, configurando-se, dessa forma, a subsunção da ocorrência da irregularidade ao prejuízo constatado.
0. Mutatis muta	ndis, a natureza de atividades de um grupo de trabalho, nos moldes instituídos pela Funasa com atribuições avaliativas e decisórias conjuntas, em muito se assemelha com o papel desempenhado pelas comissões, em especial de licitação, cujos membros, segundo a jurisprudência consolidada desta Corte de Contas, respondem solidariamente quando concorrem diretamente para a materialização do dano ao erário, salvo se posição individual divergente estiver devidamente fundamentada e registrada em documento em que tiver sido tomada a decisão.
0. O despacho desprovido de data, mas indicativo de ter sido assinado em 2003, evidencia o trâmite da tomada de decisões quanto ao pagamento do pagamento da primeira parcela do convênio em tela, passando do parecer do grupo de trabalho criado pela Presidência da Funasa ao Coordenador Geral de Convênios e, por fim, sendo autorizado pelo Presidente da Funasa, à época (peça 1, p. 337) .
0. Não é demais ressaltar que este responsável, também em 31/12/2003 (peça 139, p. 30) , procedeu à liberação da 2ª parcela sem qualquer tipo de análise conclusiva acerca da 1ª parcela, que só ocorreu e somente sob o aspecto financeiro em 24/9/2004. Mesmo diante de um cenário da não exigência prevista IN STN 1/1997, com fundamento em seu art. 21, § 3º, como defende o responsável, a disponibilidade de recursos conveniados a conta gotas na forma pretendida pelas partes, à época, partia do pressuposto que a execução com a avaliação prévia a partir da apresentação da prestação de contas parcial à medida que a execução objeto avança até o seu término. Caso contrário, não haveria o menor sentido de regrar a disponibilização dos recursos federais em parcelas.
0. Ademais, em contraponto ao guerreado pelo responsável, emerge a disciplina do art. 21, § 4º, da IN STN 1/1997, no seguinte sentido, in verbis:
Art. 21. A transferência de recursos financeiros destinados ao cumprimento do objeto do convênio obedecerá ao Plano de Trabalho previamente aprovado, tendo por base o cronograma de desembolso, cuja elaboração terá como parâmetro para a definição das parcelas o detalhamento da execução física do objeto e a programação financeira do Governo Federal.
 (...) 
§ 4º A liberação das parcelas do convênio será suspensa até a correção das impropriedades ocorridas, nos casos a seguir especificados:
I - quando não tiver havido comprovação da boa e regular aplicação da parcela anteriormente recebida, na forma da legislação aplicável, inclusive mediante procedimentos de fiscalização local, realizados periodicamente pela entidade ou órgão concedente e/ou pelo órgão competente do sistema de controle interno da Administração Pública;
II - quando verificado desvio de finalidade na aplicação dos recursos, atrasos não justificados no cumprimento das etapas ou fases programadas, práticas atentatórias aos princípios fundamentais de Administração Pública nas contratações e demais atos praticados na execução do convênio;
III - quando for descumprida, pelo convenente ou executor, qualquer cláusula ou condição do convênio.
0. Diante do contexto acima descrito, repisa-se que, in casu, o Sr. João Teófilo da Silva, a teor dos documentos que evidenciam a sua participação (peças 1, p. 337, e 139, p. 30) , em afronta ao art. 21, § 4º, incisos I e II, da IN STN 1/1997, procedeu às liberações de recursos referentes à primeira e à segunda parcelas mesmo diante de um convênio eivado de pendências desde a celebração do ajuste, inclusive de análise de prestação de contas parcial e sem manifestação técnica conclusiva acerca da aplicação da primeira parcela, fatos aqueles, inclusive, que comprovadamente impediam o regular andamento do objeto. Agindo dessa forma, o responsável deu causa à ocorrência do prejuízo aos cofres públicos em deslinde solidariamente com os demais agentes arrolados.
0. Por derradeiro, não se pode olvidar da diretriz dirigida ao grupo de trabalho instituído pela Funasa do qual fazia parte o responsável no sentido de "determinar, ainda, que todo pagamento referente aos convênios aludidos no artigo anterior, só será efetuado após completa revisão por este Grupo de Trabalho", nos termos do art. 2º da Portaria Funasa 269, de 23 de maio de 2003 (peça 1, p. 333) .
0. Destarte, em face do esposado, inexistindo elementos novos, tampouco provas robustas a elidir os fatos irregulares constatados, as alegações de defesa do Sr. João Teófilo da Silva devem ser rejeitadas neste particular.
Argumentação de defesa
0. Sobre a situação do terreno com declaração do gestor signatário no sentido de inexistir documentação comprobatória sobre a propriedade do terreno, com registro em cartório, onde pretendia instalar a ETA, o responsável sustenta que não havia qualquer documento nesse sentido que impedisse o pagamento da 2ª parcela, nem mesmo a prestação de contas da 1ª parcela.
0.  Aduz que, conforme Parecer 142/2002/ASJURRJ/PROJU/PGF, de 19/12/2002, foi considerado aceitável o Decreto 1.161, de 17/12/2002, emitido pela Prefeitura Municipal de Itatiaia, o qual declara de utilidade pública para efeito de desapropriação a área destinada à construção da estação de tratamento de água.
0. Em reforço à argumentação sobre a liberação de recursos públicos baseada na inexistência de impedimento para o pagamento também da 1ª parcela, foram anexados no processo do convênio o Parecer Técnico da Coordenação Regional da Funasa no Rio de Janeiro, de 17/2/2003, favorável à liberação dos recursos, e o Parecer 142/2002/ASJURRJ/PROJU/PGF, de 19/12/2002, considerando aceitável o documento e indicando a possibilidade de a municipalidade vir a se tornar proprietária do imóvel.
0. Portanto, no processo de pagamento não constam pareceres ou solicitações das áreas técnicas de suspensão da liberação das parcelas do convênio, de acordo ao que preceitua o § 4° do art. 21 da Instrução Normativa STN 1/1997, inclusive quanto a não exigência de requisitos relacionados à licença ambiental.
0. Por último, traz à baila um precedente em que este Tribunal, no bojo do TC Processo 026.806/2008-8, que tratou de irregularidades no Convênio 1095/2002, firmado entre a Funasa e o município de Januária/MG, avaliou a sua responsabilidade em situação semelhante e concluiu pela sua exclusão do rol de responsáveis daquele processo de tomada de contas especial, nos termos do Acórdão 6718/2012-TCU-Segunda Câmara, da relatoria do Ministro José Jorge.
Análise
0. Não há reparos a fazer na análise anteriormente realizada na instrução de mérito, considerando que inexistem elementos novos capazes de afastar as irregularidades atribuídas ao Sr. João Teófilo da Silva.
0. No caso vertente, há de se ressaltar que a responsabilização dos membros de grupo de trabalho nestes autos remonta a uma situação específica em que os agentes envolvidos, independentemente de sua função pública exercida junto à Funasa, à época, detinham, além disso, atribuições definidas e diretamente relacionadas com o instrumento de repasse em questão no sentido de, como já acima explanado, analisar a instrução do processo, acompanhar e avaliar a execução das obras referentes aos convênios celebrados pela Funasa, na área de saneamento, assim como todo pagamento só seria efetuado após completa revisão pelo respectivo grupo de trabalho, do qual fazia parte o responsável.
0.  No entanto, os membros do grupo de trabalho procederam às liberações de recursos mesmo diante de um convênio eivado de pendências, inclusive de análise de prestação de contas parcial, que impediam o regular andamento do objeto e, dessa forma, deram causa à ocorrência do prejuízo aos cofres públicos em deslinde.
0. Conforme relatado nos itens 39-40 da instrução preliminar da unidade técnica deste Tribunal (peça 35) , a Funasa era conhecedora da situação do terreno à época que se firmou a avença, conforme se depreende do documento intitulado "DECLARAÇÃO DE SITUAÇÃO DE TERRENO SEM TÍTULO DE PROPRIEDADE", datado de 18/11/2002 (peça 1, p. 383) , no qual o gestor signatário do convênio em questão declara não possuir documentação comprobatória, com registro em cartório, da propriedade do terreno onde pretendia instalar a ETA, bem como que se compromete a instalá-la nesse terreno.
0. Em documento nominado de "Aprovação da Presidência", assinado pelo presidente da Funasa, porém sem data, concluiu-se pela aprovação do pleito "condicionando a liberação dos recursos à solução das pendências indicadas no quadro III" (peça 1, p. 19) . Por estar em sequência, depreende-se que a pendência se refere à necessidade de parecer da assessoria jurídica "referente ao exame do comprovante de posse do terreno ou o parecer não favorável" (peça 1, p. 21) 
0. Por seu turno, conforme relatado pela defesa, a Advocacia Geral da União (AGU) , mediante o Parecer 142/2002/ASJURRJ/PROJU/PGF, datado de 19/12/2002 (peça 1, p. 217-218) , ao tratar da aceitabilidade ou não do documento apresentado pelo Município de Itatiaia/RJ para fins de comprovação da situação legal do imóvel a ser utilizado na implementação do objeto do convênio em exame, considerou aceitável, diante da possibilidade de a municipalidade vir a ser tornar proprietária do imóvel. Disso já se observa o caráter precário e incerto da situação à época. 
0. O relatório de vistoria, datado de 21/5/2003, elaborado por analista ambiental do Ibama (peça 3, p. 142-150) , e o Parecer 034/2003- PROGE/COEPA, de 17/9/2003, emitido pela Procuradoria Geral Especializada da Advocacia Geral da União - AGU (peça 3, p. 138-140) , elucidavam o entrave ambiental já naquela época.
0. O analista ambiental iniciou seu relatório esclarecendo que o Parque Nacional do Itatiaia tomou conhecimento da intenção da prefeitura de instalar a ETA por meio de notícia jornalística de 27/3/2003. Em sua análise relatou a importância ambiental da área em questão concluindo que "ela apresenta vários elementos que, a longo prazo, poderão viabilizar um corredor ecológico entre estas duas UC's de Proteção Integral [Parna Itatiaia e Parna Serra da Bocaina]", concluindo por parecer contrário à autorização para instalação da ETA no interior da unidade de conservação (peça 3, p. 148) .
0. Também conclui pela não autorização da instalação da ETA no interior do Parque Nacional do Itatiaia, condicionando sua construção no raio de 10 km da borda do parque à prévia autorização do Ibama por meio de procedimento de licenciamento ambiental.
0. No que se refere à aplicação exigência da legislação ambiental, cabe transcrever o enquadramento analítico já realizado pela unidade técnica deste Tribunal em instrução pretérita no bojo destes autos, nos seguintes termos (peça 35, p. 6-7) :
56. A situação de emergência causada pelo quadro epidemiológico no município foi utilizada como justificativa para liberação dos recursos por parecerista técnico (peça 1, p. 83) . Entretanto, como se vê ante a instauração desta TCE, o não atendimento das exigências legais inviabilizou a necessária melhoria no sistema de abastecimento de água da municipalidade.
57. É esclarecedor o voto do relator do Acórdão 1572/2003-TCU-Plenário sobre a negligência quanto à observância da legislação ambiental previamente à celebração de convênios:
Os exames levados a efeito pela equipe de auditoria constataram que: não houve a adequada análise quanto à viabilidade ambiental dos empreendimentos, não são cobradas as licenças ambientais previamente à celebração dos convênios e tampouco acompanhadas as medidas mitigadoras e compensatórias estabelecidas pelos órgãos ambientais.
A existência de falhas dessa natureza, além de constituir afronta à legislação ambiental, pode causar danos irreversíveis ao meio ambiente, com prejuízo incalculável para as futuras gerações, além de consequências mais imediatas como o aumento dos custos dos empreendimentos em função da necessidade de mudanças nos projetos ou dos atrasos motivados pela eventual paralisação das obras por determinação judicial. Em casos extremos, pode ocorrer até a inviabilização do empreendimento, fato que também implica em dano ao Erário se já houverem sido investidos recursos na obra.
Assim, penso que os riscos de tais acontecimentos se verificarem em obras financiadas com recursos federais devem ser, se não eliminados, reduzidos ao extremo, razão pela qual acolho as propostas de determinações a serem dirigidas ao órgão auditado.
58. A partir da edição do citado Acórdão 1572/2003-TCU-Plenário, a Instrução Normativa 1/1997 da STN, que rege os convênios dessa natureza, foi alterada para exigir a observância da legislação ambiental previamente à celebração de convênios e aos repasses dos recursos, passando a constar da seguinte forma:
Art.2º O convênio será proposto pelo interessado ao titular do Ministério, órgão ou entidade responsável pelo programa, mediante a apresentação do Plano de Trabalho (Anexo I) , que conterá, no mínimo, as seguintes informações:
 (...) 
 III-A - licença ambiental prévia, quando o convênio envolver obras, instalações ou serviços que exijam estudos ambientais, como previsto na Resolução 001, de 23 de janeiro de 1986, do Conselho Nacional do Meio Ambiente (CONAMA) , publicada no Diário Oficial da União de 17 de fevereiro daquele ano; (Acórdão 1572/2003-TCU-Plenário) Inciso acrescido pela IN 5/2004
 (...) 
§1º Integrará o Plano de Trabalho a especificação completa do bem a ser produzido ou adquirido e, no caso de obras, instalações ou serviços, o projeto básico, entendido como tal o conjunto de elementos necessários e suficientes para caracterizar, de modo preciso, a obra, instalação ou serviço objeto do convênio, ou nele envolvida, sua viabilidade técnica, custo, fases, ou etapas, e prazos de execução, devendo, ainda, conter os elementos discriminados no inciso IX do art. 6º da Lei 8.666, de 21 de junho de 1993, inclusive os referentes à implementação das medidas sugeridas nos estudos ambientais eventualmente exigidos, conforme disposto no art. 12 da Lei 6.938, de 31 de agosto de 1981. (Acórdão 1572/2003-TCU-Plenário) Inciso acrescido pela IN 5/2004
Art. 18. A liberação de recursos financeiros, em decorrência de convênio, deve obedecer ao cronograma de desembolso previsto no Plano de Trabalho de que trata o art. 2º desta Instrução Normativa, guardar consonância com as fases ou etapas de execução do objeto do convênio e, ainda, obedecer às seguintes disposições:
 (...) 
§ 3º Na hipótese de implementação de medidas sugeridas nos estudos ambientais previstos no §1º do art. 2º desta Instrução Normativa, a liberação de recursos fica condicionada à licença ambiental prévia discriminada no inciso III-A do "caput" do referido artigo. (Acórdão 1572/2003-TCU- Plenário) Inciso acrescido pela IN 5/2004
0. Nota-se, pois, que mesmo diante desse cenário o responsável, na condição de membro do grupo de trabalho instituído com finalidade avaliativa e decisória, atuou no sentido de liberar a primeira parcela por meio do despacho desprovido de data, mas indicativo de ter sido assinado em 2003, conforme evidencia o trâmite da tomada de decisões quanto ao pagamento passando do parecer do grupo de trabalho criado pela Presidência da Funasa ao Coordenador Geral de Convênios e, por fim, sendo autorizado pelo Presidente da Funasa, à época (peça 1, p. 337) .
0. Ademais, em 31/12/2003 (peça 139, p. 30) , ainda diante de um contexto sem solução técnica, procedeu à liberação da 2ª parcela sem qualquer tipo de análise conclusiva acerca da 1ª parcela, que só ocorreu em 24/9/2004, somente sob o aspecto financeiro e ainda condicionada ao exame da área técnica da Funasa.
0. Com efeito, há de se ressaltar, ainda, que os atos praticados pelo Sr. João Teófilo da Silva violaram o art. 21, § 4º, incisos I e II, da IN STN 1/1997, na medida em que procedeu às liberações de recursos referentes à primeira e à segunda parcelas mesmo diante de um convênio eivado de pendências desde a celebração do ajuste, inclusive de análise de prestação de contas parcial e sem manifestação técnica conclusiva acerca da aplicação da primeira parcela, fatos aqueles, inclusive, que comprovadamente impediam o regular andamento do objeto. Agindo dessa forma, o responsável deu causa à ocorrência do prejuízo aos cofres públicos em deslinde solidariamente com os demais agentes arrolados.
0. Inclusive, não se pode olvidar da diretriz dirigida ao grupo de trabalho instituído pela Funasa do qual fazia parte o responsável no sentido de "determinar, ainda, que todo pagamento referente aos convênios aludidos no artigo anterior, só será efetuado após completa revisão por este Grupo de Trabalho", nos termos do art. 2º da Portaria Funasa 269, de 23 de maio de 2003 (peça 1, p. 333) .
0. Por derradeiro, entende-se que o precedente deste Tribunal que afastou a responsabilidade do Sr. João Teófilo da Silva, nos termos do Acórdão 6718/2012-TCU-Segunda Câmara, da relatoria do Ministro José Jorge, não se demonstra aplicável em seu favor, diante do contexto fático e processual adstrito às variadas pendências técnicas que permearam a execução do objeto previsto no Convênio 510/2002.
Argumentação da defesa
0. Por último, o Sr. João Teófilo da Silva concluiu sua defesa com o seguinte pedido (peça 144, p. 12) :
		FACE AO EXPOSTO, requer a V. Sra. receber a presente defesa para, excluir o ora requerente do rol de responsáveis dessa TCE, acatando as considerações expostas com base nos elementos apresentados, julgando, por conseguinte, improcedente a imputação ao requerente dos débitos de R$ 208.969,22 e R$ 208.967,00. Ficando certo de que agindo assim, estará fazendo a mais LÍDIMA JUSTIÇA.
Análise
0. Diante do contexto preexistente à época relacionado ao objeto pactuado por força do Convênio 510/2002, sem a regularização do local previsto para execução do objeto, não há como admitir, portanto, que as liberações dos recursos públicos avençados tenham ocorrido sem que as pendências constatadas tivessem sido sanadas a contento, sobretudo em razão da expedição da Portaria Funasa 269/2003, que exigia a completa revisão do processo por parte do grupo de trabalho,
0. Destarte, em face do esposado, inexistindo elementos novos, tampouco provas robustas a elidir os fatos irregulares constatados, as alegações de defesa do Sr. João Teófilo da Silva devem ser rejeitadas.
CONCLUSÃO
O exame técnico acima perpetrado permitiu concluir que o documento colacionado a posteriori pelo Sr. João Teófilo da Silva, a título de recurso de revisão (peça 144) , não apresentou elementos novos de defesa e demonstraram-se insuficientes para afastar as irregularidades a ele atribuídas.
Sendo assim, cabe retomar as análises já empreendidas no bojo destes autos (peças 141-143) , no sentido de considerar revéis o Sr. Almir Dumay Lima e o Sr. Alcides Soares de Souza, com fundamento no § 3º, art. 12, Lei 8.443, de 16 de julho de 1992.
As razões de justificativa apresentadas pelo Sr. Jorge Oliveira dos Santos devem ser acolhidas. Por outro lado, deve-se rejeitar as alegações de defesa apresentadas pelo Sr. José Luiz Ribeiro Reis e pelo Sr. João Teófilo da Silva, bem como as razões de justificativa apresentadas pela Sra. Jônia Franco de Oliveira, pela Sra. Carmen Lúcia Miranda Silvera, pelo Sr. Marcos Roberto Muffareg, pela Sra. Cláudia Ferro Nazareno, pelo Sr. Marcos Esner Musafir e pelo Sr. Abrahão Gomes da Silva.
Em consequência, os atos praticados pelos Srs. Almir Dumay Lima, José Luiz Ribeiro Reis, João Teófilo da Silva e Alcides Soares de Souza configuraram dano aos cofres públicos federais, devido à em razão da inexecução do objeto previsto no Convênio 510/2002, firmado entre a Funasa e o município de Itatiaia/RJ, para implantação de um sistema de abastecimento de água naquela localidade.
Mesmo configuradas as revelias do Sr. Almir Dumay Lima e do Sr. Alcides Soares de Souza frente à citação deste Tribunal e inexistindo comprovação da boa e regular aplicação dos recursos transferidos, é medida que se impõe dar seguimento ao processo proferindo o julgamento com os elementos até aqui presentes, nos termos do art. 12, §3º, da Lei 8.443/1992, e art. 202, § 8º, do Regimento Interno desta Corte de Contas.
A boa-fé dos responsáveis deve ser objetivamente analisada e provada no caso concreto, considerando-se a prática efetiva e as consequências de determinado ato à luz de um modelo de conduta comum do homem médio.
Não obstante o silêncio do Sr. Almir Dumay Lima e do Sr. Alcides Soares de Souza, ouvidos os Srs. José Luiz Ribeiro Reis e João Teófilo da Silva, foram apresentadas alegações de defesa improcedentes e incapazes de elidir as irregularidades cometidas, não sendo possível ser reconhecida a boa-fé dos referidos responsáveis. Relativamente a esse aspecto, o Plenário desta Casa sedimentou entendimento de que se tratando de processos atinentes ao exercício do controle financeiro da Administração Pública, tais como o que ora se examina, a boa-fé não pode ser presumida, devendo ser demonstrada e comprovada a partir dos elementos que integram os autos.
No tocante à aferição quanto à ocorrência de boa-fé na conduta dos responsáveis, conforme determina o § 2º do art. 202 do Regimento Interno deste Tribunal, em se tratando de processo em que partes interessadas não se manifestaram acerca das irregularidades imputadas, não há elementos para que se possa efetivamente reconhecê-la, podendo esta Corte de Contas, desde logo, proferir julgamento de mérito pela irregularidade das contas, nos termos do § 6º de mesma norma regimental.
No caso ora em exame, em se tratando de processos atinentes à observância da accountability pública, como condição imposta a um agente público de demonstrar que administrou ou controlou os recursos a ela confiados em conformidade com os termos segundo os quais lhe foram entregues, a boa-fé não pode ser presumida, devendo ser demonstrada e comprovada a partir dos elementos que integram os autos, não sendo possível reconhecê-la, portanto.
Tal interpretação decorre da compreensão de que, relativamente à fiscalização dos gastos públicos, privilegia-se como princípio básico a inversão do ônus da prova, pois cabe ao gestor comprovar a boa aplicação dos dinheiros e valores públicos sob sua responsabilidade.
Destarte, desde logo, devem as contas do Sr. Almir Dumay Lima, do Sr. José Luiz Ribeiro Reis, do Sr. João Teófilo da Silva e do Sr. Alcides Soares de Souza ser julgadas irregulares, com fundamento nos arts. 1º, inciso I, 16, inciso III, alínea "c", e § 2º, da Lei 8.443/1992 c/c os arts. 19 e 23, inciso III, da mesma Lei, e com os arts. 1º, inciso I, 209, inciso III e § 5º, 210 e 214, inciso III, do Regimento Interno deste Tribunal, procedendo-se às condenações em débito, com a aplicação da multa prevista no art. 57 da Lei 8.443/1992 apenas aos ex-gestores municipais, devido à prescrição da ação punitiva por parte deste Tribunal em relação aos agentes da Funasa.
Ademais, ante a análise acima empreendida no item 33 da instrução de peça 141, as alegações de defesa apresentadas pelo Sr. Jair Alexandre Gonçalves devem ser parcialmente acolhidas para, no mérito, afastar o Sr. Jair Alexandre Gonçalves da responsabilização pelo débito apurado em solidariedade com outros responsáveis e julgar suas contas regulares com ressalva, dando-se-lhe quitação.
Sem embargos do expendido, ante a análise contida nos itens 42-44 da instrução de peça 141, contudo, deve-se reconhecer de ofício a prescrição da ação punitiva por parte deste Tribunal em relação aos atos praticados pelas Sras. Jônia Franco de Oliveira, Sra. Carmen Lúcia Miranda Silvera e Cláudia Ferro Nazareno e pelos Srs. Marcos Roberto Muffareg, Marcos Esner Musafir, Abrahão Gomes da Silva, com fundamento no art. 205 do Código Civil vigente e consoante o incidente de uniformização de jurisprudência deliberado no Acórdão 1441/2016-TCU-Plenário, da relatoria do Ministro Benjamin Zymler.
PROPOSTA DE ENCAMINHAMENTO
Diante do exposto, submetem-se os autos à consideração superior, propondo ao Tribunal:
 considerar revéis o Sr. Almir Dumay Lima (CPF: XXX.182.597-XX) e o Sr. Alcides Soares de Souza (CPF: XXX.461.211-XX) , com fundamento no § 3º, art. 12, Lei 8.443, de 16 de julho de 1992;
 acolher as razões de justificativa apresentadas pelo Sr. Jorge Oliveira dos Santos (CPF: XXX.043.107-XX) ;
 acolher parcialmente as alegações de defesa apresentadas pelo Sr. Jair Alexandre Gonçalves (CPF: XXX.058.417-XX) ;
 rejeitar as razões de justificativa apresentadas pela Sra. Jônia Franco de Oliveira (CPF XXX.903.802-XX) , pela Sra. Carmen Lúcia Miranda Silvera (CPF: XXX.370.881-XX) , pelo Sr. Marcos Roberto Muffareg (CPF: XXX.612.217-XX) , pela Sra. Cláudia Ferro Nazareno (CPF: XXX.811.725-XX) , pelo Sr. Marcos Esner Musafir (CPF: XXX.415.577-XX) e pelo Sr. Abrahão Gomes da Silva (CPF: XXX.649.987-XX) ;
 rejeitar as alegações de defesa apresentadas pelo Sr. José Luiz Ribeiro Reis (CPF: XXX.999.802-XX) e pelo Sr. João Teófilo da Silva (CPF: XXX.812.131-XX) ;
 com fundamento nos arts. 1º, inciso I, 16, inciso II, 18 e 23, inciso II, da Lei 8.443/1992, c/c os arts. 1º, inciso I, 208 e 214, inciso II, do Regimento Interno deste Tribunal, que sejam julgadas regulares com ressalva as contas Sr. Jair Alexandre Gonçalves (CPF: XXX.058.417-XX) , na qualidade de Prefeito do Município de Itatiaia/RJ (gestão 2005-2008) , dando-se-lhe quitação;
 com fundamento nos arts. 1º, inciso I, 16, inciso III, alínea "c" e § 2º, da Lei 8.443/1992 c/c os arts. 19 e 23, inciso III, da mesma Lei, e com arts. 1º, inciso I, 209, inciso III e § 5º, 210 e 214, inciso III, do Regimento Interno deste Tribunal, que sejam julgadas irregulares as contas do Sr. Almir Dumay Lima (CPF: XXX.182.597-XX) , na qualidade de Prefeito do Município de Itatiaia/RJ (gestão 2001-2004) , do Sr. José Luiz Ribeiro Reis (CPF: XXX.999.802-XX) , na qualidade de membro do grupo de trabalho instituído pela Portaria Funasa 269, de 23/5/2003, do Sr. João Teófilo da Silva (CPF: XXX.812.131-XX) , na qualidade de membro do grupo de trabalho instituído pela Portaria Funasa 269, de 23/5/2003; e do Sr. Alcides Soares de Souza (CPF: XXX.461.211-XX) , na qualidade de membro do grupo de trabalho instituído pela Portaria Funasa 269, de 23/5/2003; e condená-los solidariamente ao pagamento das quantias a seguir especificadas, com a fixação do prazo de quinze dias, a contar da notificação, para comprovarem, perante o Tribunal (art. 214, inciso III, alínea "a", do Regimento Interno) , o recolhimento da dívida aos cofres da Fundação Nacional de Saúde, atualizada monetariamente e acrescida dos juros de mora, calculados a partir da data discriminada, até a data do recolhimento, na forma prevista na legislação em vigor;
	Valor original (R$) 
	Data da ocorrência
	Tipo

	208.969,22
	30/7/2003
	D

	208.967,00
	3/1/2004
	D

	95.611,33
	24/2/2010
	C

Valor atualizado até 7/8/2019: R$ 825.761,54
 aplicar ao Sr. Almir Dumay Lima (CPF: XXX.182.597-XX) a multa prevista no art. 57 da Lei 8.443/1992 c/c o art. 267 do Regimento Interno, com a fixação do prazo de quinze dias, a contar das notificações, para comprovar, perante o Tribunal (art. 214, inciso III, alínea "a", do Regimento Interno) , o recolhimento da dívida aos cofres do Tesouro Nacional, atualizada monetariamente desde a data do acórdão que vier a ser proferido até a do efetivo recolhimento, se for paga após o vencimento, na forma da legislação em vigor;
 autorizar, desde logo, nos termos do art. 28, inciso II, da Lei 8.443/1992, a cobrança judicial da dívida caso não atendidas as notificações;
 autorizar, caso solicitado, o pagamento da dívida do Sr. Almir Dumay Lima (CPF: XXX.182.597-XX) , do Sr. José Luiz Ribeiro Reis (CPF: XXX.999.802-XX) , do Sr. João Teófilo da Silva (CPF: XXX.812.131-XX) e do Sr. Alcides Soares de Souza (CPF: XXX.461.211-XX) em até 36 parcelas mensais e consecutivas, nos termos do art. 26 da Lei 8.443/1992 c/c o art. 217 do Regimento Interno, fixando-lhes o prazo de quinze dias, a contar do recebimento da notificação, para comprovarem perante o Tribunal o recolhimento da primeira parcela, e de trinta dias, a contar da parcela anterior, para comprovar o recolhimento das demais parcelas, devendo incidir sobre cada valor mensal, atualizado monetariamente, os juros de mora devidos, na forma prevista na legislação em vigor;
 alertar aos responsáveis que a falta de comprovação do recolhimento de qualquer parcela importará no vencimento antecipado do saldo devedor, nos termos do § 2º do art. 217 do Regimento Interno deste Tribunal;
 enviar cópia do acórdão que vier a ser proferido ao Fundação Nacional de Saúde e aos responsáveis para ciência, informando que a deliberação, acompanhada do relatório e voto que a fundamentarem, estará disponível para consulta no endereço www.tcu.gov.br/acordaos, além de esclarecer que, caso requerido, o TCU poderá fornecer as correspondentes cópias, em mídia impressa, aos interessados e aos responsáveis arrolados nestes autos;
 encaminhar cópia da deliberação, bem como do relatório e do voto que a fundamentarem, ao Procurador-Chefe da Procuradoria da República no Estado do Rio de Janeiro, nos termos do § 3º do art. 16 da Lei 8.443/1992 c/c o § 7º do art. 209 do Regimento Interno do TCU, para adoção das medidas que entender cabíveis, informando-lhe que o inteiro teor da deliberação pode ser consultado no endereço www.tcu.gov.br/acordaos."
3.	O Ministério Público junto ao TCU manifestou-se de acordo com a proposta da unidade técnica. 
	É o relatório.

Leonardo Alexandre (OAB/RJ 173.509) e Marisvaldo Paiva de Menezes (OAB/DF 29.518).

Subprocurador-Geral Lucas Rocha Furtado.

TOMADA DE CONTAS ESPECIAL. FUNASA. CONVÊNIO. IMPLANTAÇÃO DE SISTEMA DE ABASTECIMENTO DE ÁGUA. INEXECUÇÃO DO OBJETO. RESTRIÇÃO AMBIENTAL NA ÁREA ESCOLHIDA PARA A INSTALAÇÃO DA ESTAÇÃO DE TRATAMENTO. CITAÇÃO DOS EX-PREFEITOS E DOS GESTORES DA FUNASA QUE AUTORIZARAM OS REPASSES. REVELIA DO GESTOR ANTECESSOR. AFASTAMENTO DA RESPONSABILIDADE DOS SERVIDORES DA FUNASA. CONTAS IRREGULARES DOS EX-PREFEITOS. DÉBITO SOLIDÁRIO. MULTA. CIÊNCIA.

TOMADA DE CONTAS ESPECIAL (TCE)

Secretaria de Controle Externo de Tomada de Contas Especial (SecexTCE).

Trata-se de tomada de contas especial instaurada pela Fundação Nacional de Saúde (Funasa) em razão da inexecução do Convênio 510/2002 (Siafi 473960) , firmado entre aquela entidade e o município de Itatiaia/RJ para a implantação de um sistema de 	abastecimento de água naquela cidade. 
2.	A vigência inicial do convênio compreendeu o período de 11/12/2002 a 11/4/2003. Todavia, após sucessivas prorrogações, o prazo da execução só expirou em 26/5/2008. 
3.	As obras foram estimadas em R$ 677.001,32, sendo R$ 626.903,22 a cargo da União e R$ 50.098,10 a título de contrapartida municipal. Consta a liberação federal de apenas duas parcelas (R$ 417.936,22) . A terceira parte não foi liberada em razão da não aprovação da prestação de contas da primeira - hipótese que encontra amparo no art. 21, §§ 2º e 4º, da Instrução Normativa STN 1/1997 (normativo vigente na época dos fatos) . 
4.	Consta dos autos que, logo após a celebração do convênio, a prefeitura de Itatiaia lançou o edital de tomada de preços 5/2003 com data de abertura em 8/4/2003, tendo por objeto a construção de uma estação compacta de tratamento de água pré-fabricada em aço ou em fibra de vidro reforçada. Sagrou-se vencedora do certame a empresa Engenharia Mecânica e Estruturas Metálicas S.A., que ofertou proposta comercial de R$ 626.820,00. 
5.	O contrato foi assinado em 11/4/2003. A ordem de serviços, contudo, só foi emitida em 7/8/2003 e o prazo para conclusão das obras seria até 6/4/2004, já considerando os aditivos de prazo assinados. Em dezembro de 2003, a contratada comunicou oficialmente que a fabricação do equipamento estava concluída e à disposição para transporte e instalação.
6.	Porém, a estação não foi instalada, dado que a área inicialmente reservada pelo município não pôde ser utilizada. A bem da verdade, desde a formalização do convênio, os poderes concedente e convenente tinham plena ciência de que o município não era titular do terreno. Isso porque, no plano de trabalho, constava expressamente que o ente não possuía documentação comprobatória, com registro em cartório, da propriedade onde pretendia instalar a estação de tratamento de água.
7.	A Instrução Normativa STN 1/1997 (art. 2º, IX) admitia a celebração de convênios com entes que não eram titulares de poderes inerentes à propriedade do imóvel, mas estabelecia uma série de requisitos a serem demonstrados, como a garantia de posse/utilização do espaço pelo prazo mínimo de vinte anos e a existência de interesse público ou social. Pelo que consta, não houve maiores cuidados em relação a esses requisitos, mas, seis dias depois do início da vigência do ajuste o município concluiu o processo de desapropriação da área. 
8.	Essa providência, contudo, não foi suficiente, pois a área estava inserida em uma unidade de conservação ambiental (Parque Nacional do Itatiaia) . Por essa razão, foi negada pelo Instituto Brasileiro do Meio Ambiente e dos Recursos Naturais Renováveis (Ibama) a autorização para que a prefeitura instalasse a estação de tratamento de água. Consequentemente, as obras foram paralisadas após a realização dos serviços de limpeza e de terraplanagem. A mesma situação persistia quando da inspeção realizada pela Funasa no ano de 2008. 
9.	Se não bastasse, a execução financeira acontecia de forma descompassada com a realização dos serviços, situação que afronta o processo de liquidação das despesas previsto na Lei 4.320/1964 (arts. 62 e 63) . Conforme primeiro termo aditivo ao contrato (peça 3, p. 406) , os pagamentos à contratada seriam feitos em quatro parcelas: a primeira (R$ 188.046,00) , no ato da assinatura do contrato; a segunda (R$ 229.792,21) , após confirmação da compra pela contratada de 100% das chapas de aço necessárias à fabricação dos equipamentos; a terceira (R$ 177.640,79) na entrega da estação de tratamento de água; e a quarta (R$ 31.341,00) , ao término da montagem dos equipamentos e entrada em operação do sistema. 
10.	A prestação de contas parcial informou o pagamento da primeira parcela. Diante do atraso no pagamento da segunda parcela e da fabricação da estação, cuja montagem aguardava apenas a disponibilização do terreno pelo município, a empresa ingressou com ação judicial pleiteando a quitação da segunda etapa e o cumprimento, por parte do município, da obrigação contratual consistente na disponibilização de área de terra para instalação da estação de tratamento de água. 
11.	Não há nos autos a sentença, mas consta a petição da contratada informando ao Poder Judiciário a realização de transação extrajudicial na qual o ente teria concordado em pagar R$ 229.792,21 à Engenharia Mecânica e Estruturas Metálicas S.A. (situação que, de fato, ocorreu) , bem como assumido o compromisso de em noventa dias disponibilizar o local devidamente preparado para que a contratada montasse o equipamento - o que, pelos elementos constantes dos autos, não ocorreu. 
12.	Em razão do não atingimento das finalidades do convênio, a Secex/TCE impugnou a integralidade dos recursos repassados e promoveu a citação dos seguintes responsáveis: 
a) 	Débito de R$ 208.969,22 (data-base: 30/7/2003) : solidariedade entre o sr. Almir Dumay Lima, ex-prefeito de Itatiaia/RJ (gestão 2001-2004) , e os srs. José Luiz Ribeiro Reis, João Teófílo da Silva e Alcides Soares de Souza. Os três últimos são servidores da Funasa e foram responsabilizados porque integravam grupo de trabalho destinado ao acompanhamento da execução das obras referentes aos convênios celebrados pela Funasa; e
b) 	Débito de R$ 208.967,00 (data-base: 3/1/2004) : solidariedade entre o sr. Almir Dumay Lima, ex-prefeito (gestão 2001-2004) , o sr. Jair Alexandre Gonçalves, ex-prefeito (gestão 2005-2008) e os srs. José Luiz Ribeiro Reis, João Teófílo da Silva e Alcides Soares de Souza, servidores da Funasa. 
13.	Também foram chamados em audiência os seguintes responsáveis:
a) 	Sra. Jônia Franco de Oliveira, Coordenadora Regional da Funasa no Rio de Janeiro, por ter solicitado recursos para o Convênio 510/2002 sem considerar a necessidade de licenciamento ambiental, mesmo tendo conhecimento, por meio de relatório técnico produzido por engenheiros daquela regional, de que a área de instalação do objeto da avença se encontra dentro de uma unidade de conservação ambiental, o que propiciou a ocorrência da inexecução do objeto conveniado; 
b) 	Sra. Carmen Lúcia Miranda Silvera, Coordenadora-Geral de Convênios da Funasa, por ter recomendado a assinatura do Convênio 510/2002 quando havia pendência relacionada à necessidade de parecer da assessoria jurídica sobre o comprovante de posse do terreno encaminhado pela municipalidade;
c) 	Sr. Marcos Roberto Muffareg, chefe da Divisão de Engenharia de Saúde Pública da Coordenação Regional da Funasa no Rio de Janeiro, por ter proposto a instalação de uma estação de tratamento de água sem considerar a necessidade de licenciamento ambiental, mesmo tendo conhecimento de que a área de instalação se encontrava dentro de uma unidade de conservação ambiental; e por ter recomendado a liberação de recursos do Convênio 510/2002, tendo conhecimento que os órgãos ambientais estavam se opondo à instalação da estação de tratamento de água;
d) 	Sra. Cláudia Ferro Nazareno, coordenadora regional substituta da Funasa no Rio de Janeiro, por ter recomendado a liberação de recursos do Convênio 510/2002, tendo conhecimento de que os órgãos ambientais estavam se opondo à instalação da estação de tratamento de água;
e) 	Sr. Marcos Esner Musafir, coordenador regional da Funasa no Rio de Janeiro, por ter recomendado a liberação de recursos do Convênio 510/2002, tendo conhecimento de que os órgãos ambientais estavam se opondo à instalação da estação de tratamento de água;
f)	Sr. Abrahão Gomes da Silva, engenheiro sanitarista da Divisão de Engenharia de Saúde Pública da Coordenação Regional da Funasa no Rio de Janeiro, por ter recomendado a liberação de recursos do Convênio 510/2002, tendo conhecimento de que os órgãos ambientais estavam se opondo à instalação da estação de tratamento de água; e por ter realizado análise intempestiva da prestação de contas parcial referente à primeira parcela do Convênio 510/2002, que poderia ter evitado o repasse da segunda parcela; e
g) 	Sr. Jorge Oliveira dos Santos, chefe da Equipe de Convênios da Coordenação Regional da Funasa no Rio de Janeiro, por ter realizado análise intempestiva da prestação de contas parcial referente à primeira parcela do Convênio 510/2002, que poderia ter evitado o repasse da segunda parcela.
14.	A Secex/TCE analisou as justificativas apresentadas pelos responsáveis ouvidos em audiência e propôs o acolhimento da defesa apresentada pelo sr. Jorge Oliveira dos Santos e a rejeição das demais. Concordo com a análise empreendida, mas destaco a prescrição da pretensão punitiva deste Tribunal, tendo em vista, de um lado, que os atos irregulares foram praticados nos anos de 2002 e 2003 e que, de outro, o ato autorizador das audiências desses servidores é de maio de 2016 (peça 36) . Como houve decurso de prazo superior a dez anos entre os fatos e a imputação (Acórdão 1441/2016-TCU-Plenário) , na linha do que fora sugerido pela unidade técnica, está consumada a prescrição no caso concreto. 
15.	Quanto ao débito, regularmente notificados pelo TCU, os srs. Almir Dumay Lima e Alcides Soares de Souza deixaram transcorrer in albis o prazo a eles concedido, isto é, não apresentaram alegações de defesa, nem recolheram o débito a eles imputado. Devem, em razão disso, ser declarados revéis, com fundamento no art. 12, § 3º, da Lei 8.443/1992, dando-se prosseguimento ao processo. 
16.	Após analisar as alegações dos arrolados, a Secex/TCE propôs, com a anuência do Ministério Público junto ao TCU, acolher parcialmente a defesa do sr. Jair Alexandre Gonçalves, ex-prefeito, julgando regulares com ressalvas suas contas. Adicionalmente, recomendou a irregularidade das contas dos demais (srs. Almir Dumay Lima, José Luiz Ribeiro Reis, João Teófílo da Silva e Alcides Soares de Souza) , condenando-os solidariamente em débito e aplicando apenas ao ex-prefeito a multa do art. 57 da Lei 8.443/1992. Isso porque a sanção também estaria prescrita em relação aos outros três responsáveis.
17.	Manifesto-me parcialmente de acordo com os pareceres precedentes, cujos fundamentos incorporo como razões de decidir naquilo que não divergimos, sem prejuízo das considerações que passo a fazer. Divirjo em relação a dois pontos: a) o ex-prefeito sucessor (sr. Jair Alexandre Gonçalves) deve responder pela despesa ocorrida durante seu mandato (pagamento de R$ 229.792,21 na data de 1º/12/2005) em solidariedade com o gestor antecessor; e b) a responsabilidade dos servidores da Funasa deve ser afastada, pois, por se tratar de questão específica, agiram respaldados em pareceres técnicos que atestavam a regularidade do convênio. 
18.	Concordo com os pareceres precedentes quando não arrolam a contratada. A inexecução do objeto decorreu de problemas com o licenciamento ambiental do terreno em que seria instalada a estação de tratamento de água, motivo alheio aos interesses da Engenharia Mecânica e Estruturas Metálicas S.A. Pelo que consta nos autos, em mais de uma oportunidade a sociedade anônima notificou a prefeitura acerca da necessidade de resolver as pendências ambientais, pois o equipamento já havia sido montado e estava pronto para ser instalado. 
19.	Não é possível afirmar que a empresa tinha conhecimento desse problema quando de sua participação na tomada de preços. O edital, após especificar o objeto pretendido, afirmava expressamente que o equipamento deveria funcionar "em terreno terraplenado liberado e de propriedade da Prefeitura Municipal de Itatiaia". 
20.	Sendo assim, considerando as evidências de que a empresa teria incorrido em custos para a fabricação da estação, considero que sua condenação em débito encontraria óbices no princípio geral de direito que veda o enriquecimento sem causa da Administração. 
21.	A responsabilidade do sr. Almir Dumay Lima, ex-prefeito entre os anos de 2001 e 2004, está bem caracterizada, pois, além de ser o signatário do plano de trabalho, do convênio, da ordem de empenho, da homologação/adjudicação do certame, da prestação de contas parcial, do contrato e do aditivo que fixou os critérios de pagamento - descompassados da execução física, diga-se de passagem -, foi durante sua gestão que ocorreu o desembolso de R$ 188.046,00 tão logo foi emitida a ordem para início dos serviços. 
22.	Sua participação também foi decisiva para o pagamento da segunda parcela, ocorrida na gestão seguinte. Ao alterar o critério de medição contratual (por meio do primeiro termo aditivo) sem antes buscar a resolução das questões ambientais, assumiu o risco de ser demandado a desembolsar uma significativa quantia sem garantia de que o produto final fosse entregue. Por isso, neste ponto, deve ser responsabilizado solidariamente com o gestor antecessor e com os servidores da Funasa. 
23.	O sucessor (sr. Jair Alexandre Gonçalves) , por sua vez, tinha ciência do embargo à utilização do terreno inicialmente pretendido e poderia ter adotado providências com vistas à resolução das pendências ou à escolha de outro local para implantação do sistema de abastecimento de água. Ao não adotar essas providências e permitir o pagamento da segunda etapa dos serviços, assumiu o risco de não atingir os objetivos desejados do convênio. 
24.	É certo que essas questões foram levadas ao Poder Judiciário pela empresa contratada. Entretanto, é bom frisar que o pagamento realizado foi voluntário e decorreu de transação extrajudicial, isto é, não decorreu de ordem judicial. A bem da verdade, em que pese o instrumento tenha sido denominado de transação (por meio do qual são feitas concessões recíprocas) , ele muito se assemelha ao reconhecimento da procedência do pedido (art. 487, III, "a", do CPC) , tendo em vista o atendimento da quase totalidade dos pleitos formulados na inicial pela contratada. 
25.	Em vez da simples concordância com os pedidos da parte autora, o município, representado pelo prefeito sucessor, poderia pleitear, por exemplo, a concessão de um prazo adicional para que disponibilizasse uma área para instalação dos equipamentos. Essa medida permitiria a conclusão do empreendimento e a liberação de todo o montante destinado às obras. 
26.	Poderia, também, demonstrar a ilegalidade do primeiro termo aditivo, que permitiu à contratada receber recursos sem correspondência/equivalência com a execução física dos serviços. A primeira parcela, por exemplo, corresponderia a uma antecipação de pagamentos sem as correspondentes cautelas exigidas para a operação, eis que o desembolso ocorreu logo após a emissão da ordem para início dos serviços. A segunda etapa também não guarda relação com os serviços prestados. Visou tão somente remunerar a contratada pela suposta compra das chapas metálicas, o que é ilegal, tendo em vista que, por se tratar de contrato de prestação de serviço, a liquidação só poderia ocorrer com a efetiva prestação do serviço (art. 63, § 2º, III, da Lei 4.320/1964) . 
27.	A unidade técnica, para acolher as alegações do sr. Jair Alexandre Gonçalves, parte do pressuposto de que o Poder Judiciário fatalmente imporia o pagamento da segunda parcela, eliminando com isso o caráter voluntário da quitação. Afirma, assim, que, "de uma forma ou de outra, a importância adimplida era devida à empresa contratada, uma vez que, já em 2003, havia concluído a fabricação e construção da ETA e ficou impedida de instalá-la ante a não disponibilização da área pelo gestor municipal". 
28.	Com as vênias de estilo, não estou convencido desse argumento. Caso a postura do gestor fosse outra, como já mencionado, a decisão judicial poderia ser diversa. 
29.	O pagamento foi de R$ 229.792,21 e ocorreu em 1º/12/2005. A despeito disso, a citação do gestor mencionou a importância de R$ 208.967,00, com data-base anterior (3/1/2004) . Não se cogita de julgamento extra petita, pois, atualizando monetariamente esse valor (R$ 208.967,00) para aquela data (1º/12/2005) , chega-se à importância de R$ 236.780,51. Logo, a condenação é em montante inferior.
30.	Nas alegações de defesa, esse ex-prefeito alegou basicamente que: a) ao assumir o mandato, a relação contratual já estava estabelecida e, em tese, deveria ser cumprida conforme previamente acordado entre as partes; b) os fatos deveriam ser discutidos em uma ação de improbidade - atribuição do Ministério Público, não do TCU; c) o pagamento decorreu de uma determinação judicial e lastreou-se em parecer jurídico da procuradoria municipal; d) agiu de boa-fé. 
31.	A inevitabilidade do pagamento não merece acolhida. Como já mencionado, o dispêndio decorreu de um acordo extrajudicial, portanto, voluntário. Por se tratar de despesas custeadas por recursos federais, incide a competência do TCU, nos termos do art. 70, inciso II, da Constituição, não sendo afastada pela legitimação do Ministério Público para ajuizar ação de improbidade administrativa.
32.	A presença da boa-fé não impede o julgamento pela irregularidade das contas dos gestores, tampouco a condenação em débito e a aplicação de multa. A responsabilização perante o TCU é subjetiva, bastando a presença de dolo ou culpa grave, esta presente no caso concreto. Afinal, ao permitir o pagamento à empresa contratada, o gestor deixou de observar a diligência que se esperava dele no resguardo do recurso federal. 
33.	Passo agora a examinar a responsabilidade dos servidores da Funasa pelo débito apurado (srs. José Luiz Ribeiro Reis, João Teófílo da Silva e Alcides Soares de Souza) . Eles ocupavam os cargos de coordenador-geral de cooperação técnica em saneamento do departamento de engenharia de saúde pública, coordenador-geral de orçamento e finanças e coordenador-geral de convênios, respectivamente.
34.	É importante ressaltar que eles não foram chamados aos autos em razão dos cargos de coordenação que ocupavam, mas porque eram membros de grupo de trabalho criado pela Portaria Funasa 269, de 23/5/2003, e tinham por incumbência analisar a instrução de processos, acompanhar e avaliar a execução das obras referentes a convênios na área de saneamento. Essa norma condicionava todo e qualquer pagamento a uma completa revisão do ajuste por parte desse grupo de trabalho. 
35.	A Secex/TCE defende a responsabilização solidária deles, pois permitiram a liberação parcial dos recursos do convênio, mesmo cientes dos problemas envolvendo o local previsto para implantação da ETA. Considerou também reprovável o fato de a prestação de contas parcial relativa à primeira parcela de recursos ter sido apresentada à Funasa três meses antes da liberação da segunda parcela, ou seja, "haveria tempo suficiente para que o grupo de trabalho analisasse a situação fática relacionada ao entrave ambiental e suspendesse a continuidade dos repasses".
36.	Em que pese a negligência desses servidores em não considerar os obstáculos reais à implantação do objeto, entendo que devam ser consideradas outras questões que mitigam a reprovabilidade de suas condutas. Após as alterações ocorridas na Lei de Introdução às Normas do Direito brasileiro (LINDB, art. 22) , devem os órgãos de controle considerar os obstáculos e as dificuldades reais dos gestores, bem como as circunstâncias práticas que houverem condicionado a ação dos agentes.
37.	Nesse sentido, observo que a ordem bancária do primeiro repasse (R$ 208.969,22) ocorreu em 28/7/2003. Não há nos autos qualquer documento ou autorização do grupo de trabalho criado dois meses antes, mas apenas um despacho do sr. Alcides Soares de Souza, no qual solicitou autorização para pagamento e informou que o convênio encontrava-se tecnicamente apto. A liberação propriamente dita foi autorizada pelo então presidente da Funasa, sr. Valdi Camarcio Bezerra, agente não arrolado nos autos.  
38.	Evidente que a reprovabilidade da conduta do sr. Alcides Soares de Souza é maior que a dos demais integrantes do grupo de trabalho quanto ao primeiro repasse. Ainda assim, a meu ver, não seria suficiente para arrolá-lo como responsável pelo débito. Isso porque, além de membro integrante do grupo de trabalho já mencionado, ocupava cargo de natureza gerencial (coordenador-geral de convênios) e seu despacho foi precedido de outro, emitido por três servidoras da coordenação de serviço de celebração de convênios (sras. Neusa Maria Minani, Elvira Medeiros dos Santos e Elizabeth Regina dos Santos Fragoso) , que atestaram a aptidão do convênio para a liberação da primeira parcela.
39.	Diferentemente do repasse inicial, consta nos autos parecer do grupo de trabalho instituído pela Portaria Funasa 269, de 23/5/2003 (peça 1, p. 335) , que conclui pela inexistência de óbices quanto à liberação da segunda parcela. Cabe ressaltar, no entanto, que essa decisão foi precedida de diversas manifestações das áreas competentes. Cito três: a) a coordenação de serviço de celebração de convênios informou que, quanto aos aspectos administrativos, o convênio encontrava-se corretamente instruído; b) o coordenador regional da Funasa no Estado do Rio de Janeiro havia solicitado a liberação da segunda parcela a fim de que o município pudesse dar prosseguimento à obra; e c) a divisão de engenharia de saúde pública da Funasa visitou a convenente, atestou a conclusão dos serviços de terraplanagem e informou que a estação estava em processo de fabricação. 
40.	Nesse contexto, não me parece razoável exigir, seja no primeiro ou no segundo caso, a revisão minuciosa de todo o processo por parte do sr. Alcides ou de todos os integrantes do grupo de trabalho, sobretudo quando a equipe responsável opina favoravelmente à liberação dos recursos. 
41.	À luz dessas considerações, afasto a responsabilidade dos srs. José Luiz Ribeiro Reis, João Teófílo da Silva e Alcides Soares de Souza.
42.	Ante o exposto, voto por que seja adotada a deliberação que ora submeto a este Colegiado.
	TCU, Sala das Sessões Ministro Luciano Brandão Alves de Souza, em 7 de abril de 2020.
BENJAMIN ZYMLER 
Relator